ACORDAO-COMPLETO-2457400

ACÓRDÃO 8647/2021 ATA 23/2021 - SEGUNDA CÂMARA

VISTOS, relatados e discutidos estes autos de Tomada de Contas Especial (TCE) instaurada pelo Fundo Nacional de Saúde (FNS) em desfavor de Via Farma - Drogaria Ltda. e dos seus sócios à época dos fatos, Rômulo César de Oliveira, Juliana Viana de Oliveira, Luiz Donizete Meassi e Gabriela Meassi, em razão de irregularidades na aplicação de recursos do Sistema Único de Saúde (SUS) , no âmbito do Programa Farmácia Popular do Brasil - Aqui Tem Farmácia Popular (PFPB) , ocorridas no município de Araraquara/SP, nos exercícios de 2012 e 2013, o que teria ocasionado um prejuízo de R$ 120.477,77, em valores históricos, aos cofres do FNS;
ACORDAM os Ministros do Tribunal de Contas da União, reunidos em sessão da Segunda Câmara, ante as razões expostas pelo Relator, em:
9.1. considerar revéis, para todos os efeitos, a sociedade empresária Via Farma - Drogaria Ltda. - ME e Gabriela Meassi; 
9.2. com fundamento no art.16, inciso III, alínea "b", da Lei 8.443/1992, julgar irregulares as contas de Rômulo César de Oliveira e aplicar-lhe a multa do art. 58, I, da Lei 8.443/1992, no valor de R$ 3.400,00 (três mil e quatrocentos reais) ;
9.3. com fundamento no art. 16, inciso III, alíneas "b" e "c", da Lei 8.443/1992, julgar irregulares as contas de Via Farma - Drogaria Ltda. e Gabriela Meassi, e condená-las, em solidariedade, ao pagamento das quantias a seguir especificadas, com a fixação do prazo de 15 (quinze) dias, a contar das notificações, para comprovarem, perante o Tribunal (art. 214, inciso III, alínea "a", do Regimento Interno) , o recolhimento das dívidas aos cofres do Fundo Nacional de Saúde, atualizadas monetariamente e acrescidas dos juros de mora, calculados a partir das datas discriminadas, até a data dos recolhimentos, na forma prevista na legislação em vigor, abatendo-se, na oportunidade, os valores já ressarcidos:
	DATA DA OCORRÊNCIA
	VALOR ORIGINAL DO DÉBITO (R$) 

	08/11/2012
	270,63

	09/11/2012
	167,05

	18/12/2012
	33,60

	18/12/2012
	6,39

	18/12/2012
	44,40

	18/12/2012
	482,13

	18/12/2012
	545,05

	30/12/2012
	12,78

	30/12/2012
	4,80

	30/12/2012
	23,40

	30/12/2012
	5685,28

	30/12/2012
	1226,82

	30/12/2012
	14,04

	30/12/2012
	46,80

	19/02/2013
	15,34

	19/02/2013
	1060,29

	07/03/2013
	36,00

	07/03/2013
	5590,45

	14/03/2013
	16,80

	14/03/2013
	36,00

	14/03/2013
	1382,76

	14/03/2013
	5523,75

	08/04/2013
	76,80

	08/04/2013
	484,80

	08/04/2013
	4335,55

	17/04/2013
	2132,46

	31/05/2013
	135,60

	31/05/2013
	297,60

	31/05/2013
	4359,70

	31/05/2013
	3155,70

	04/06/2013
	62,40

	04/06/2013
	105,60

	04/06/2013
	6540,82

	04/06/2013
	4708,93

	04/06/2013
	19,06

	02/07/2013
	14,40

	02/07/2013
	81,60

	02/07/2013
	5195,61

	02/07/2013
	7328,30

	25/07/2013
	48,00

	25/07/2013
	5598,43

	25/07/2013
	5082,36

	30/08/2013
	7945,61

	30/08/2013
	7121,49

	30/08/2013
	14,40

	01/10/2013
	62,40

	01/10/2013
	8706,00

	02/10/2013
	6326,28

	12/11/2013
	189,66

	12/11/2013
	6788,77

	12/11/2013
	8717,69

	12/11/2013
	21,20

9.4. aplicar a Via Farma - Drogaria Ltda. e a Gabriela Meassi, individualmente, a multa prevista no art. 57 da Lei 8.443/1992, c/c o art. 267 do Regimento Interno, no valor de R$ 10.000,00 (dez mil reais) , com a fixação do prazo de 15 (quinze) dias, a contar das notificações, para comprovarem, perante o Tribunal (art. 214, inciso III, alínea "a", do Regimento Interno) , o recolhimento das dívidas aos cofres do Tesouro Nacional, atualizadas monetariamente desde a data do Acórdão até a dos efetivos recolhimentos, se forem pagas após o vencimento, na forma da legislação em vigor;
9.5. autorizar, desde logo, nos termos do art. 28, inciso II, da Lei 8.443/1992, a cobrança judicial das dívidas, caso não atendidas as notificações;
9.6.  autorizar, desde logo, e com fundamento no art. 26, da Lei 8.443/1992, c/c o art. 217, do Regimento Interno do TCU, caso seja do interesse dos responsáveis, o parcelamento das dívidas em até 36 (trinta e seis) parcelas, devendo incidir, sobre cada uma, os encargos legais devidos, sem prejuízo de alertá-los de que, caso optem por essa forma de pagamento, a falta de comprovação do recolhimento de qualquer parcela implicará o vencimento antecipado do saldo devedor, nos termos do art. 26, parágrafo único, e 59, da Lei 8.443/1992, c/c o art. 217, § 2º, do Regimento Interno do TCU;
9.7. enviar cópia desta decisão à Procuradoria da República no Estado de São Paulo, nos termos do § 3º do art. 16 da Lei 8.443/1992, c/c o § 7º do art. 209 do Regimento Interno do TCU, para adoção das medidas cabíveis, ao Fundo Nacional de Saúde e aos responsáveis, para ciência, e informar-lhes que a deliberação, acompanhada do Relatório e do Voto que a fundamentam, está disponível para a consulta no endereço , além de esclarecer que, caso requerido, o TCU poderá fornecer sem custos as correspondentes cópias, de forma impressa;
9.8. informar à Procuradoria da República no Estado de São Paulo que, nos termos do parágrafo único do art. 62 da Resolução TCU 259/2014, os procuradores e membros do Ministério Público credenciados nesta Corte podem acessar os presentes autos de forma eletrônica e automática, ressalvados apenas os casos de eventuais peças classificadas como sigilosas, as quais requerem solicitação formal.

Tomada de Contas Especial (TCE) instaurada pelo Fundo Nacional de Saúde (FNS) em desfavor de Via Farma - Drogaria Ltda. e dos seus sócios à época dos fatos, Rômulo César de Oliveira, Juliana Viana de Oliveira, Luiz Donizete Meassi e Gabriela Meassi, em razão de irregularidades na aplicação de recursos do Sistema Único de Saúde (SUS), no âmbito do Programa Farmácia Popular do Brasil  Aqui Tem Farmácia Popular (PFPB)

Segunda Câmara

Fundo Nacional de Saúde - MS.

3. Interessados/Responsáveis:
3.1. Responsáveis: Gabriela Meassi (XXX.350.528-XX); Rômulo Cesar de Oliveira (XXX.864.368-XX); Via Farma - Drogaria Ltda. - ME (05.468.252/0001-63).

13.1. Ministros presentes: Bruno Dantas (Presidente), Aroldo Cedraz (Relator) e Raimundo Carreiro.
13.2. Ministro-Substituto convocado: Marcos Bemquerer Costa.
13.3. Ministro-Substituto presente: André Luís de Carvalho.

AROLDO CEDRAZ

Transcrevo, a seguir, a instrução de mérito subscrita por Auditor Federal de Controle Externo à peça 111, a qual contou com a anuência do corpo diretivo da Secretaria de Controle Externo de Tomada de Contas Especial (peça 113) :
"INTRODUÇÃO
	Cuidam os autos de tomada de contas especial instaurada pelo Fundo Nacional de Saúde/Ministério da Saúde (FNS/MS) , em desfavor da empresa Via Farma - Drogaria Ltda. - ME, sociedade empresária limitada (CNPJ 05.468.252/0001-63) , solidariamente com os sócios à época, Romulo Cesar de Oliveira (CPF XXX.864.368-XX) , Juliana Viana e Oliveira (CPF XXX.061.268-XX) , Luiz Donizete Meassi (CPF XXX.108.938-XX) e Gabriela Meassi (CPF XXX.350.528-XX) , em razão da aplicação irregular dos recursos do Sistema Único de Saúde (SUS) no âmbito do Programa Farmácia Popular do Brasil - Aqui Tem Farmácia Popular (PFPB) , em Via Farma - Drogaria Ltda., localizada no município de Araraquara/SP, no período de 1/1/2012 a 30/11/2013, o que teria ocasionado um prejuízo de R$ 120.477,77, em valores históricos, aos cofres do FNS.
PROGRAMA FARMÁCIA POPULAR
O Programa Farmácia Popular do Brasil - PFPB foi criado pela Lei 10.858, de 13/4/2004, e regulamentado pelo Decreto 5.090, de 20/5/2004, com o objetivo de oferecer à população o acesso a medicamentos considerados essenciais, cumprindo, dessa forma, uma das principais diretrizes da Política Nacional de Assistência Farmacêutica.
O PFPB inicialmente funcionava por meio de parceria com governos estaduais, prefeituras municipais e instituições públicas, para o atendimento de projetos de implantação e manutenção de unidades próprias, sob responsabilidade da Fundação Oswaldo Cruz (FIOCRUZ) . 
Em 2006, por meio da Portaria n° 491, o Ministério da Saúde - MS expandiu o Programa para utilizar a rede já instalada do comércio varejista de produtos farmacêuticos, o qual recebeu o nome de "Aqui Tem Farmácia Popular".  
As farmácias e drogarias privadas que aderem ao programa fornecem aos cidadãos, de forma gratuita, medicamentos para o tratamento de hipertensão, diabetes e asma. Além destes, são disponibilizados, com até 90% de desconto, medicamentos para rinite, dislipidemia, doença de Parkinson, osteoporose, glaucoma, anticoncepcionais e fraldas geriátricas. Para cada venda realizada, o MS reembolsa o comerciante de acordo com tabela de referência de preços de medicamentos elaborada e disponibilizada no seu sítio eletrônico: http://portalms.saude.gov.br/acoes-e-programas/farmacia-popular/legislacao.
Em 2017, a Comissão Intergestores Tripartite (CIT) decidiu extinguir a rede própria do programa, passando o "Aqui Tem Farmácia Popular" a ser o único meio de se obter medicamentos no âmbito do PFPB. 
A adesão ao programa pelos estabelecimentos da rede privada de comércio farmacêutico faz-se pela entrega de determinados documentos ao Ministério da Saúde, que, após verificar a sua regularidade, autoriza a dispensação de medicamentos subsidiados pelo Programa, fornecendo um login e uma senha de acesso ao sistema eletrônico de autorizações.
O cidadão que deseja adquirir medicamentos subsidiados pela União deve dirigir-se a uma farmácia ou drogaria credenciada, portando documento de identificação que contenha o CPF e receita médica. 
Com a apresentação dos referidos documentos, o comerciante credenciado deve, no momento da transação, acessar o sistema eletrônico de autorização do Ministério da Saúde e inserir, dentre outros dados, o nome do paciente, o seu número de CPF, o nome do medicamento prescrito, a quantidade prescrita, o CRM do médico e a data de expedição da receita e o código de barras (EAN) do medicamento que será dispensado.
Após a inserção dos referidos dados no sistema informatizado, este calcula automaticamente o valor que será pago pelo Fundo Nacional da Saúde e o valor remanescente, que, se existir, deverá ser pago pelo cliente, no momento da compra. O registro das informações acima indicadas no sistema eletrônico e a geração da Autorização para Dispensação do Medicamento - ADM bastam para que, no mês seguinte, os valores das vendas de medicamentos subsidiados pela União sejam depositados na conta da empresa conveniada.
A participação no Programa Farmácia Popular do Brasil - PFPB se dá por meio de adesão, de forma que as farmácias e drogarias que pretendem participar devem atender aos critérios previstos nas Portarias que o regulamentam. A participação não constitui uma obrigatoriedade aos estabelecimentos farmacêuticos, mas sim uma manifestação de vontade, com celebração de contrato entre o estabelecimento e o Ministério da Saúde. As normas instituidoras do PFPB são de consulta pública e devem ser cumpridas pelos estabelecimentos que desejem dele participar, devendo, inclusive, atestar estar cientes de todo o conteúdo e exigências previstas, mediante apresentação de requerimento e assinatura de termo de adesão. 
Para atestar a veracidade e legalidade das dispensações realizadas é necessário armazenar e manter, por um prazo de 5 (cinco anos) , as notas fiscais de aquisição dos medicamentos e/ou correlatos do Programa junto aos fornecedores, os cupons fiscais de venda, os cupons vinculados assinados pelos clientes e as respectivas receitas médicas.  
Sem que sejam apresentadas as notas fiscais que comprovem a aquisição dos medicamentos que foram registrados no sistema como tendo sido dispensados não é possível atestar sua existência e que ele tenha sido de fato entregue ao beneficiário do Programa, o que possibilita a ocorrência da fraude denominada "venda fantasma", simulação de venda que visa gerar o pagamento indevido do subsídio pelo Ministério da Saúde. Dessa forma, para comprovar que a venda efetivamente ocorreu, deve-se haver prova da existência prévia, em estoque, dos medicamentos vendidos, não podendo, inclusive, apresentar nota fiscal de aquisição de medicamentos com código de barras (EAN) diferente do informado no momento da venda.
HISTÓRICO 
Em 21/6/2017, com fundamento na IN/TCU 71/2012, alterada pela IN/TCU 76/2016 e DN/TCU 155/2016, o Diretor-Executivo do Fundo Nacional de Saúde autorizou a instauração de Tomada de Contas Especial (peça 3) em razão de auditoria do Sistema Nacional de Auditoria do SUS - Denasus que constatou a aplicação irregular dos recursos do SUS pela Via Farma - Drogaria Ltda. - ME, conforme apontado no Relatório de Auditoria 16111-MS/SGEP/Denasus, de 26/2/2016 (peças 9 a 13) .
		A auditoria do Denasus teve como objetivo cumprir as diretrizes definidas como eixo prioritário do Planejamento do Departamento Nacional de Auditoria do Sistema Único de Saúde/Denasus, e à demanda do Departamento do Assistência Farmacêutica e Insumos Estratégicos - DAF/SCTIE/MS, para avaliar a execução do Programa Farmácia Popular do Brasil - PFPB, por parte de Via Farma - Drogaria Ltda. - ME, bem como o estabelecido no artigo 1º do Decreto 5.090 de 20/5/2004 e pela Portaria 111/GM/MS, de 28/1/2016 (peça 9, p. 3-4) .
	O motivo que levou à instauração da tomada de contas especial foi a execução pela Via Farma - Drogaria Ltda. - ME das ações do Programa Farmácia Popular do Brasil (PFPB) em desacordo com as normas estabelecidas pelo Ministério da Saúde. Foram constatadas irregularidades que representavam R$ 120.477,77, a saber: não comprovação por meio de notas fiscais da aquisição de medicamentos registrados no Sistema Autorizador de Vendas do Programa Farmácia Popular do Brasil, registro de dispensação em nome de pessoas falecidas, registro de dispensação de medicamentos em nome do responsável legal da empresa auditada, sem a devida comprovação legal, falta de apresentação de cupons, vinculados e receitas médicas, contrariando as normas preconizadas pela Portaria 184/GM/MS, de 3/2/2011, e Portaria 971/GM/MS, de 15/5/2012, então vigentes (peça 21, p. 5-10) .
	O débito calculado para as 68 ocorrências identificadas por descumprimento das normas vigentes à época foi atualizado em 29/6/2017 para o valor de R$ 175.695,38 (peça 18) , levando o tomador de contas a concluir pela responsabilização da empresa Via Farma - Drogaria Ltda. - ME, solidariamente aos integrantes do quadro societário em todo o período da ocorrência dos fatos, Romulo Cesar de Oliveira (CPF XXX.864.368-XX) , Juliana Viana e Oliveira (CPF XXX.061.268-XX) , Luiz Donizete Meassi (CPF XXX.108.938-XX) e Gabriela Meassi (CPF XXX.350.528-XX) . A inscrição em conta de responsabilidade, no SIAFI, foi efetuada mediante a Nota de Lançamento de Sistema 2017NS055364, de 29/6/2017 (peça 5) .
	A empresa apresentava registros de dispensações de medicamentos no período de 12/9/2011 a 12/11/2013, quando teve bloqueado o acesso ao sistema de vendas do Departamento de Informática do SUS - Datasus (peça 9, p. 4) .
	Comprova-se que foi dada oportunidade de defesa aos responsáveis, em obediência aos princípios constitucionais que asseguram o direito ao contraditório e à ampla defesa, tanto no curso da auditoria como após a conclusão do relatório e da instauração da tomada de contas especial. Tendo em vista os avisos de recebimento (peça 16) , os ofícios que constam dos autos (peça 8) , o edital publicado (peça 4) e a listagem das notificações emitidas (peça 19, 8-10) , sem que tenha havido manifestação dos responsáveis ou comprovação do recolhimento do montante devido aos cofres públicos, o tomador de contas especial considerou subsistente o motivo que legitimou a instauração da tomada de contas especial (peça 19, p.10-11) .
	Em 7/11/2017, a Secretaria de Controle Interno do Ministério da Transparência e Controladoria-Geral da União emitiu o relatório de auditoria 1076/2017 (peça 20) , em concordância com o relatório do tomador de contas. Em atendimento ao disposto nas alíneas "a" do inciso II do art. 10 da Instrução Normativa/TCU 71/2012, registrou-se que as medidas adotadas em relação à apuração dos fatos foram adequadas, exceto quanto à demora para instauração da tomada de contas especial. Quanto ao previsto na alínea "b" do mesmo inciso II, considerou-se que as normas para instauração e desenvolvimento da tomada de contas especial foram cumpridas (peça 20, p. 2) .
	Com base no certificado e parecer de auditoria 1076/2017, o dirigente do órgão de controle interno concluiu pela irregularidade das presentes contas (peças 21 e 22) .
	Em 5/12/2017, o Ministro de Estado da Saúde declarou ter tomado conhecimento das conclusões contidas no relatório e certificado de auditoria, bem como no parecer da Secretaria Federal de Controle Interno da Controladoria-Geral da União da Presidência da República, manifestando-se pela irregularidade das contas e determinando o encaminhamento do processo ao Tribunal de Contas da União, sendo registrada no sistema e-TCE sob número 200/2017 (peça 23) .
Autuada no TCU em 14/12/2017, foi realizada Instrução Preliminar com proposta de citação (peça 30) da empresa Via Farma - Drogaria Ltda. - ME (CNPJ 05.468.252/0001-63) , do Sr. Romulo Cesar de Oliveira (CPF XXX.864.368-XX) e da Sra. Gabriela Meassi (CPF XXX.350.528-XX) , proposta essa que obteve parecer favorável da Subunidade (peça 31) e da Unidade (peça 32) . 
Os responsáveis foram citados por meio dos ofícios:
empresa Via Farma - Drogaria Ltda. - ME: 1359/2018 (peça 35) , 2737/2018 (peça 41) 2736/2018 (peça 42) , 2735/2018 (peça 43) , 2808/2019-TCU/Secex-TCE (peça 59) , e 9690/2019-TCU/Seproc (peça 68) , bem como Edital 0247/2019-TCU/Secex-TCE, tendo sua ciência presumida no dia 20/12/2019, conforme atesta a publicação do edital no Diário Oficial da União, constante da peça 74;
Sr. Romulo Cesar de Oliveira: 1361/2018-TCU/Secex-TCE (peça 33) , tendo tomado ciência no dia 2/10/2018, conforme atesta o AR constante da peça 36;
Sra. Gabriela Meassi: 1360/2018 (peça 34) , 2733/2018 (peça 44) , 2732/2018 (peça 45) , 2731/2018 (peça 45) , 2967/2019 (peça 58) , 2807/2019-TCU/Secex-TCE (peça 60) e 9689/2019-TCU/Seproc (peça 67) , bem como Edital 0246/2019-TCU/Secex-TCE (peça 71) , tendo tomado ciência no dia 28/9/2018, conforme atesta o AR constante da peça 56.
No dia 18/10/2018, o Sr. Romulo Cesar de Oliveira apresentou suas alegações de defesa (peça 40) .
Apesar de a empresa Via Farma - Drogaria Ltda. - ME e a Sra. Gabriela Meassi terem sido devidamente citadas, não atenderam à citação e não se manifestaram quanto às irregularidades verificadas.
No dia 29/1/2020 foi juntado despacho informando que as providências inerentes às comunicações processuais foram concluídas com validade da ciência dos responsáveis (peça 75) .
Em nova instrução, constante da peça 76, acatando parcialmente as alegações de defesa apresentadas pelo Sr. Romulo Cesar de Oliveira, foi proposto alterar o período de responsabilidade dos administradores, imputando à Sra. Gabriela Meassi os débitos ocorridos a partir de 20/10/2012, ficando o Sr. Romulo Cesar de Oliveira responsável pelos débitos somente até 19/10/2012, proposta da qual discordou o Relator, Ministro Aroldo Cedraz, haja vista considerar que os elementos até o momento existentes nos autos não seriam suficientes para elidir a responsabilidade do Sr. Rômulo César de Oliveira pelas irregularidades ocorridas no período compreendido entre 20/8/2012 e 20/3/2013.
Tendo em vista o Despacho do Relator, Ministro Aroldo Cedraz (peça 79) , foi realizada nova instrução (peça 80) com proposta de nova citação do estabelecimento comercial Via Farma - Drogaria Ltda. - ME (CNPJ 05.468.252/0001-63) , do Sr. Romulo Cesar de Oliveira (CPF XXX.864.368-XX) , e da Sra. Gabriela Meassi (CPF XXX.350.528-XX) , de forma a refletir corretamente os débitos a eles atribuídos, proposta com a qual concordou a Subunidade (peça 81) e a Unidade (peça 82) .
Os responsáveis foram citados por meio dos ofícios:
	Natureza
	Comunicação 
	Data de expedição
	Peça
	Destinatário
	Origem do endereço
	Data da ciência ou motivo da devolução
	Peça da ciência
	Peça da Resposta

	Citação
	Ofício 22461/2020-Secomp-4
	27/05/2020
	87
	Gabriela Meassi
	Receita Federal
	Mudou-se
	Não houve
	Não houve

	Citação
	Ofício 22462/2020-Secomp-4
	27/05/2020
	88
	Romulo Cesar de Oliveira
	Receita Federal
	30/05/2020
	90
	92, 93, 94, 95, 96

	Citação
	Ofício 22463/2020-Secomp-4
	27/05/2020
	86
	Via Farma - Drogaria Ltda - ME
	Receita Federal
	Mudou-se
	Não houve
	Não houve

	Citação
	Ofício 34879/2020-Secomp-4
	17/07/2020
	98
	Gabriela Meassi
	Renach
	22/07/2020
	100
	Não houve

	Citação
	Ofício 34880/2020-Secomp-4
	17/07/2020
	99
	Gabriela Meassi
	TSE
	Ausente
	Não houve
	Não houve

No dia 12/6/2020, o Sr. Romulo Cesar de Oliveira apresentou novas alegações de defesa (peça 92-96) .
Apesar de a empresa Via Farma - Drogaria Ltda - ME e a Sra. Gabriela Meassi terem sido devidamente citados, não atenderam à citação e não se manifestaram quanto às irregularidades verificadas.
ANÁLISE DOS PRESSUPOSTOS DE PROCEDIBILIDADE DA IN/TCU 71/2012
Prejuízo ao Contraditório e Ampla Defesa
	Verifica-se que não houve o transcurso de mais de dez anos desde o fato gerador sem que tenha havido a notificação do responsável pela autoridade administrativa federal competente (art. 6º, inciso II, c/c art. 19 da IN/TCU 71/2012, modificada pela IN/TCU 76/2016) , uma vez que as despesas impugnadas referem-se ao período de 14/3/2012 a 12/11/2013 (peça 19, p. 2-7) e os responsáveis foram notificados sobre as irregularidades pela autoridade administrativa competente em 4/3/2016, ao receberem as Cartas 45, 46, 47 e 48, quando foi encaminhada cópia do relatório de auditoria para apresentação de defesa (peça 19, p. 8-9) . Logo a seguir, em 6/9/2016, foram recebidos os ofícios 7267, 7268, 7269, 7270 e 7271, informando sobre a tomada de contas especial e requerendo a quitação do débito atualizado, conforme relacionado pelo relatório do tomador de contas (peça 19, p. 9) , e também nos comprovantes acostados aos autos (peça 16) . Uma vez tendo retornado o ofício dirigido à empresa, publicou-se edital no Diário Oficial da União em 19/9/2016 (peça 4) . Em 12/6/2017 foram emitidos os Ofícios 6325, 6326, 6327, 6328 e 6329 para retificar uma informação sobre o encaminhamento da tomada de contas especial ao Tribunal (peça 19, p. 9-10) .
Valor de Constituição da TCE
	Verifica-se que o valor atualizado do débito apurado (sem juros) em 1/1/2017 é de R$ 155.650,12, portanto superior ao limite mínimo de R$ 100.000,00, na forma estabelecida conforme os arts. 6º, inciso I, e 19 da IN/TCU 71/2012, modificada pela IN/TCU 76/2016.
	Considera-se que a tomada de contas especial está, assim, devidamente constituída e em condição de ser instruída.
VERIFICAÇÃO DA EXISTÊNCIA DE OUTROS DÉBITOS
	Em atenção ao comando contido no item 9.4 do Acórdão 1772/2017-TCU-Plenário, de relatoria do Exmo. Ministro-Substituto Augusto Sherman Cavalcanti, e em atendimento ao disposto no art. 6º, § 1º, da Instrução Normativa TCU 71/2012, informa-se que não foi constatada a existência de outros débitos imputáveis aos responsáveis arrolados nestes autos em demais processos em tramitação no Tribunal. 
EXAME TÉCNICO
	As farmácias e drogarias que participam do Programa Farmácia Popular do Brasil estão sujeitas à legislação que regulamenta a matéria, notadamente a Lei 10.858, de 13/4/2004, o Decreto 5.090, de 20/5/2004, e diversas portarias do Ministério da Saúde. No caso presente, cita-se a Portaria 184/GM/MS, de 3/2/2011, depois revogada pela Portaria 971/GM/MS, 15/5/2012, que veio a ser revogada pela Portaria 111/GM/MS, de 28/12/2016. Registra-se que as normas do Gabinete do Ministro da Saúde, que haviam sido publicadas no período de 1990 até 28 de setembro de 2017, foram consolidadas em seis Portarias de Consolidação (PRC) . Dessa forma, a Portaria 111/2016 foi revogada e teve seu texto consolidado na Portaria de Consolidação 5, de 28/9/2017, Seção III, Anexo LXXVII, que passou a regulamentar o Programa Farmácia Popular a partir desta data.
	A auditoria realizada pelo Denasus na Via Farma - Drogaria Ltda. - ME (CNPJ 05.468.252/0001-63) , localizada à avenida Imaculada Conceição, 1459, bairro Carmo, município de Araraquara/SP, deu origem ao Relatório de Auditoria 16111/2016/MS/SGEP/DENASUS (peças 9 a 14) , cujas conclusões embasaram o desenvolvimento da tomada de contas especial e o levantamento do débito, conforme apresentado no relatório do tomador de contas especial (peça 19, p. 2-11) .
	Foram apontadas no Relatório de Auditoria 16111/2016/MS/SGEP/DENASUS ocorrências relacionadas a:
a) registro de dispensação de medicamentos sem apresentação de notas fiscais de aquisição, no valor histórico de R$ 118.482,08, em afronta ao § 2º do art. 27, art. 43 e inciso I do art. 44 da Portaria 184/GM/MS, de 3/2/2011, e § 2º e 3º do art. 23, art. 39, e inciso I do art. 40 da Portaria 971/GM/MS, de 15/5/2012. Evidência: constatação 408362 (peça 9, p. 6-8) ;
b) registro de dispensação em nome de pessoas falecidas, no valor histórico de R$ 378,91, infringindo o art. 21 e 23, e inciso I do art. 40, da Portaria 971/GM/MS, de 15/5/2012. Evidência: constatação 408364 (peça 9, p. 8-10) ;
c) registro de dispensação de medicamentos em nome do responsável legal da empresa auditada, sem a devida comprovação legal, no valor histórico de R$ 139,50, infringindo o art. 26, combinado com o § 1º, inciso I e II do art. 27 e § 3º do art. 32, da Portaria 184/GM/MS, de 3/2/2011, e art. 22 combinado com o § 1º, inciso I e II do art. 23 e § 3º do art. 28, da Portaria 971/GM/MS, de 15/5/2012. Evidência: constatação 408365 (peça 9, p. 10-12) ;
d) falta de apresentação de cupons vinculados e respectivas prescrições médicas, no valor histórico de R$ 1.477,26, contrariando o art. 24, art. 26, § 1º do art. 27 e § 3º do art. 32 da Portaria 184/GM/MS, de 3/2/2011, e art. 22, §1º do art. 23 e § 3º do art. 28, da Portaria 971/GM/MS, de 15/5/2012. Evidência: constatação 417152 (peça 9, p. 12-14) .
		Diante das irregularidades mencionadas no relatório do Denasus, e invocando o § 1°, artigo 43, e artigo 40 da Portaria MS 111 de 28/1/2016; e a Súmula-TCU 286, foi responsabilizada a empresa Via Farma - Drogaria Ltda. - ME, solidariamente aos sócios à época das ocorrências, Romulo Cesar de Oliveira (CPF XXX.864.368-XX) , Juliana Viana e Oliveira (CPF XXX.061.268-XX) , Luiz Donizete Meassi (CPF XXX.108.938-XX) e Gabriela Meassi (CPF XXX.350.528-XX) , conforme matriz de responsabilização e relatório do tomador de contas (peça 6 e peça 19, p. 8) .
Conforme discorrido a seguir no tópico desta peça instrutória intitulado "Responsabilização da Pessoa Física dos Sócios e Dirigentes dos Estabelecimentos Comerciais e Individualização das Condutas", está devidamente caracterizada a responsabilidade de cada pessoa, física e jurídica, incluída na relação de responsáveis desta tomada de contas especial, tendo em vista a natureza jurídica da farmácia ou drogaria, bem como o papel que as pessoas físicas exerciam à frente do negócio.
Responsabilização da Pessoa Física dos Sócios e Dirigentes dos Estabelecimentos Comerciais e Individualização das Condutas
Devido ao caráter convenial conferido à relação entre o poder público e o particular no âmbito do Programa Farmácia Popular do Brasil, conforme claramente explicitado nas Portarias que o regem, a jurisprudência do TCU tem se solidificado no sentido de que sejam responsabilizados, além da pessoa jurídica, também seus administradores, pessoalmente, a comprovar a regular aplicação dos recursos públicos desse programa submetidos às suas decisões. Nesse diapasão, acerca das irregularidades constatadas na execução do PFPB, julgados recentes do TCU, a exemplo dos Acórdãos TCU 3796/2020 - Primeira Câmara, Relator Ministro VITAL DO RÊGO, 2395/2020 - Primeira Câmara, Relator Ministro WEDER DE OLIVEIRA, e 2386/2020 - Primeira Câmara, Relator Ministro AUGUSTO SHERMAN, têm responsabilizado a pessoa jurídica da farmácia/drogaria credenciada em solidariedade com a pessoa física dos seus administradores, não pelo instituto da desconsideração da personalidade jurídica, mas pela obrigação de prestar contas decorrente da natureza convenial da relação jurídica estabelecida. 
Sobre o assunto é claro o voto condutor do Acórdão 5259/2018-TCU-Primeira Câmara, Relator Ministro VITAL DO RÊGO:
Com relação à matéria de fato, como bem ressaltou o MPTCU, a norma que instituiu o PFPB (art. 2º, inciso II, da Portaria 184/2011, sucedido pelo art. 2º, inciso II, Portaria 111/2016) atribuiu ao programa, expressamente, a natureza de convênio, por meio do qual é outorgado ao particular (farmácia ou drogaria integrante da rede privada) a gestão de recursos públicos. Assim, ao assumir voluntariamente o múnus público de gestão de recursos do PFPB, o particular se submete à obrigação de prestar contas, conforme disposto no artigo 70, parágrafo único, da Constituição, e, eventual responsabilização em caso mau uso dos recursos geridos, consoante dispõe o artigo 71, inciso II, da CF/1988.
Nesse contexto, compartilho o entendimento do MPTCU, no sentido de que, ao se considerar a gestão de recursos públicos no âmbito de uma pessoa jurídica de direito privado, as decisões das pessoas naturais administradoras dessa pessoa jurídica determinam a destinação a ser dada àqueles recursos públicos. Isso faz com que, além da pessoa jurídica, também seus administradores sejam obrigados, pessoalmente, a comprovar a regular aplicação dos recursos públicos submetidos às suas decisões, a exemplo do que deliberou esta Corte no Acórdão 8969/2016-TCU-Segunda Câmara (Relator Ministro Raimundo Carreiro) .
Dessa forma, nos casos em que o estabelecimento comercial farmacêutico é uma sociedade limitada (Ltda.) , devem ser chamados aos autos a pessoa jurídica em solidariedade com a (s) pessoa (s) física (s) do (s) sócio (s) -administrador (es) , com suas responsabilidades restritas aos períodos de administração. Da mesma forma ocorre nos casos em que o estabelecimento comercial farmacêutico é uma empresa individual de responsabilidade limitada (Eireli) , nos quais devem ser chamados aos autos a pessoa jurídica em solidariedade com a pessoa física do dirigente.
O caso concreto tratado nesta TCE envolve o estabelecimento comercial Via Farma - Drogaria Ltda - ME, constituído sob a natureza jurídica de sociedade limitada, devendo assim serem responsabilizados também os seus sócios administradores constantes do quadro societário à época das ocorrências, a saber:
Sr. Romulo Cesar de Oliveira (CPF XXX.864.368-XX) , sócio administrador, no período de 14/1/2003 a 20/3/2013;
Sra. Gabriela Meassi (CPF XXX.350.528-XX) , sócia administradora desde 20/8/2012.
Conforme será explicado na análise das alegações de defesa, o Sr. Romulo Cesar de Oliveira está sendo responsabilizado pelas irregularidades ocorridas no período em que era formalmente responsável pelo estabelecimento comercial, de 14/1/2003 a 14/10/2013 (peça 1, p. 16) , embora tenha administrado de fato até 20/8/2012. Já a Sra. Gabriela Meassi está sendo responsabilizada a partir 20/8/2012, por ter administrado de fato a partir dessa data, embora formalmente seja responsável pelo estabelecimento comercial a partir de 17/4/2013.
Embora o instaurador da TCE tenha responsabilizado também a Sra. Juliana Viana e Oliveira (CPF XXX.108.938-XX) e o Sr. Luiz Donizete Meassi (CPF XXX.108.938-XX) , eles não foram citados e será proposta sua exclusão definitiva da relação de responsáveis, haja vista não deterem poderes de administração no estabelecimento comercial Via Farma - Drogaria Ltda. - ME (CNPJ 05.468.252/0001-63) no período das ocorrências.
Citações
Em cumprimento ao Despacho do Secretário da Secex-TCE (peça 32) , foi promovida a citação dos responsáveis por meio dos ofícios:
empresa Via Farma - Drogaria Ltda. - ME: 1359/2018 (peça 35) , 2737/2018 (peça 41) 2736/2018 (peça 42) , 2735/2018 (peça 43) , 2808/2019-TCU/Secex-TCE (peça 59) , e 9690/2019-TCU/Seproc (peça 68) , bem como Edital 0247/2019-TCU/Secex-TCE (peça 72) , tendo sua ciência presumida no dia 20/12/2019, conforme atesta a publicação do edital no Diário Oficial da União, constante da peça 74;
Sr. Romulo Cesar de Oliveira: 1361/2018-TCU/Secex-TCE (peça 33) , tendo tomado ciência no dia 2/10/2018, conforme atesta o AR constante da peça 36;
Sra. Gabriela Meassi: 1360/2018 (peça 34) , 2733/2018 (peça 44) , 2732/2018 (peça 45) , 2731/2018 (peça 45) , 2967/2019 (peça 58) , 2807/2019-TCU/Secex-TCE (peça 60) e 9689/2019-TCU/Seproc (peça 67) , bem como Edital 0246/2019-TCU/Secex-TCE (peça 71) , tendo tomado ciência no dia 28/9/2018, conforme atesta o AR constante da peça 56.
No dia 18/10/2018, o Sr. Romulo Cesar de Oliveira apresentou, tempestivamente, suas alegações de defesa (peça 40) .
Apesar de a empresa Via Farma - Drogaria Ltda. - ME e a Sra. Gabriela Meassi terem sido devidamente citadas, não atenderam à citação e não se manifestaram quanto às irregularidades verificadas.
Primeiras alegações de defesa do Sr. Romulo Cesar de Oliveira
No documento constante da peça 40, o responsável:
2.1. Alega que teria realizado, no fim de setembro de 2012, a venda da empresa Via Farma - Drogaria Ltda. - ME à Sra. Gabriela Meassi, mediante "contrato de gaveta" (peça 40, p. 8-13) . Dessa forma, a partir de outubro de 2012, a responsabilidade pelos atos seria da Sra. Gabriela Meassi. Alega que, apesar de ter realizado a venda em setembro de 2012, o Contrato Social só teria sido alterado em 20/3/2013. 
2.2. Como prova de que efetivamente não estaria mais à frente da empresa, aduz aos autos Termo de Contrato de Trabalho firmado com a Unesp em 20/8/2012, publicado no D.O.U em 21/8/2012, no qual consta que sua jornada seria de 40 horas semanais (peça 40, p. 5-6) .
2.3. Alega, por fim, que, por não ser mais proprietário da empresa Via Farma - Drogaria Ltda. - ME, não teria acesso à documentação solicitada, a qual estaria de posse da empresa. Alega que tampouco lhe teriam permitido o acesso, haja vista ter relação conflituosa com a atual proprietária, Sra. Gabriela Meassi, em virtude de ela não ter pagado pela compra da empresa, o que teria culminado na abertura do processo de execução de título extrajudicial de n° 1001348.03.2015.8.26.0037, que estaria tramitando na 3ª Vara Cível da Comarca de Araraquara/SP. 
2.4. Alega que entrou em contato com o Escritório Benê de Contabilidade, para onde as notas fiscais eram enviadas mensalmente, e conseguiu que encaminhassem o livro fiscal de 2012 a 2013, constando o número, nome do fornecedor e valor das notas fiscais de entrada, o que demonstra que de fato a empresa teria adquirido os medicamentos posteriormente dispensados, referentes ao período a ele imputado. Quanto à apresentação das notas fiscais propriamente ditas, haveria uma impossibilidade jurídica e factual para cumprir tal exigência, tendo em vista que referidos documentos fiscais ficariam em posse da empresa, pois estas teriam sido devolvidas pelo escritório à empresa.
Nova citação
Em nova instrução, constante da peça 76, a Unidade Técnica, acatando parcialmente as alegações de defesa apresentadas pelo Sr. Romulo Cesar de Oliveira, propôs alterar o período de responsabilidade dos administradores, imputando à Sra. Gabriela Meassi os débitos ocorridos a partir de 20/10/2012, ficando o Sr. Romulo Cesar de Oliveira responsável pelos débitos somente até 19/10/2012. 
O Relator, Ministro Aroldo Cedraz, no despacho constante da peça 79, determinou que fosse realizada a citação, conforme proposto pela Unidade Técnica, acrescentando-se, contudo, o Sr. Romulo Cesar de Oliveira como responsável solidário à Sra. Gabriela Meassi e à Via Farma - Drogaria Ltda. - ME aos débitos apurados no período compreendido entre 20/8/2012 e 20/3/2013, haja vista considerar que os elementos até o momento existentes nos autos não seriam suficientes para elidir a responsabilidade do Sr. Romulo Cesar de Oliveira pelas irregularidades ocorridas no período compreendido entre 20/8/2012 e 20/3/2013.
Dessa forma, o Relator, além de entender que não estaria elidida a responsabilidade do Sr. Rômulo César de Oliveira, haja vista não ter registrado a alteração do contrato social na junta comercial, entendeu que estaria comprovada a responsabilidade solidária da Sra. Gabriela Meassi pelas irregularidades ocorridas entre 20/8/2012 e 20/3/2013, haja vista, nesse período, ter exercido a administração de fato do estabelecimento comercial Via Farma - Drogaria Ltda. - ME.
Tendo em vista o Despacho do Relator, Ministro Aroldo Cedraz (peça 79) , foi realizada nova instrução (peça 80) com proposta de citação do estabelecimento comercial Via Farma - Drogaria Ltda. - ME (CNPJ 05.468.252/0001-63) , do Sr. Romulo Cesar de Oliveira (CPF XXX.864.368-XX) , e da Sra. Gabriela Meassi (CPF XXX.350.528-XX) , de forma a refletir corretamente os débitos a eles atribuídos, proposta com a qual concordou a Subunidade (peça 81) e a Unidade (peça 82) .
Os responsáveis foram citados por meio dos ofícios:
	Natureza
	Comunicação 
	Data de expedição
	Peça
	Destinatário
	Origem do endereço
	Data da ciência ou motivo da devolução
	Peça da ciência
	Peça da Resposta

	Citação
	Ofício 22461/2020-Secomp-4
	27/05/2020
	87
	Gabriela Meassi
	Receita Federal
	Mudou-se
	Não houve
	Não houve

	Citação
	Ofício 22462/2020-Secomp-4
	27/05/2020
	88
	Romulo Cesar de Oliveira
	Receita Federal
	30/05/2020
	90
	92, 93, 94, 95, 96

	Citação
	Ofício 22463/2020-Secomp-4
	27/05/2020
	86
	Via Farma - Drogaria Ltda - ME
	Receita Federal
	Mudou-se
	Não houve
	Não houve

	Citação
	Ofício 34879/2020-Secomp-4
	17/07/2020
	98
	Gabriela Meassi
	Renach
	22/07/2020
	100
	Não houve

	Citação
	Ofício 34880/2020-Secomp-4
	17/07/2020
	99
	Gabriela Meassi
	TSE
	Ausente
	Não houve
	Não houve

No dia 12/6/2020, o Sr. Romulo Cesar de Oliveira apresentou novas alegações de defesa (peça 92-96) .
Novas alegações de defesa do Sr. Romulo Cesar de Oliveira
Nos documentos constantes das peças 92-96, o responsável: 
2.5. Alega que no âmbito da Ação Civil Pública por Improbidade Administrativa, impetrada pelo Ministério Público Federal (Proc. Nº 5000588-06.2019.4.03.6120) , teria sido reconhecido que eventual responsabilidade do defendente se restringiria ao período em que administrou a empresa, qual seja, desde a constituição até 20/10/2012, quando teria vendido a empresa para a atual sócia-proprietária.
2.6. Alega que nos autos da supramencionada Ação Civil Pública (peça 93) o estabelecimento comercial e a Sra, Gabriela Meassi alegaram não possuir os documentos comprobatórios em virtude de alegação de extravio decorrente de suposto roubo na empresa. Desta forma, no intuito de comprovar a regularidade na dispensação de medicamentos foram solicitadas, junto à RFB, as notas fiscais de aquisição de medicamentos, bem como foram arroladas como testemunhas os beneficiários do PFPB que adquiriram medicamentos na Via Farma - Drogaria Ltda - ME.
2.7. Alega que, em razão da apresentação de defesa preliminar, o MPF ofereceu proposta de Acordo de Não Persecução Cível, no qual reafirmou a responsabilidade do defendente tão somente entre o período de constituição da empresa até a venda para a atual sócia-proprietária, Gabriela Meassi, em 20/10/2012. Assim, após a celebração do mencionado Acordo, o defendente teria quitado os supostos prejuízos causados à União durante o período em que era administrador da empresa.
Análise
Sobre o empresário, recai a obrigação de registrar os atos societários de sua sociedade na Junta Comercial da unidade da Federação na qual está localizada sua sede, sendo a Junta Comercial, portanto, o órgão responsável pela execução do registro público mercantil, conforme disposto no artigo 967 do Código Civil. Ainda conforme §2º do artigo 968 do mencionado Código, à margem da inscrição, e com as mesmas formalidades, serão averbadas quaisquer modificações nela ocorrentes.
Dessa forma, a transferência de quotas e a atribuição de poderes de administração só possui eficácia perante terceiros a partir do registro na junta comercial competente. A mera existência de contrato autenticado em cartório não produz efeitos, já que não satisfaz os requisitos formais exigidos. 
O Provimento nº 42, de 31/10/2014, da Corregedoria do Conselho Nacional de Justiça, dispõe sobre a obrigatoriedade do encaminhamento e da averbação na Junta Comercial, de cópia do instrumento de procuração outorgando poderes de administração, de gerência dos negócios, ou de movimentação de conta corrente vinculada de empresa individual de responsabilidade limitada, de sociedade empresarial, de sociedade simples, ou de cooperativa, expedida pelos Tabelionatos de Notas.
Embora o denominado "contrato de gaveta" tenha validade jurídica, seus efeitos operam somente entre as partes signatárias do documento, o que equivale a dizer que, perante terceiros, a responsabilidade permanece em nome do responsável legal registrado na Junta Comercial.  
Conforme Acórdão 4490/2020-TCU-Segunda Câmara (Relatora Ministra Ana Arraes) , no qual a Corte de Contas deliberou sobre situação análoga, os contratos apresentados pelos defendentes, desacompanhados de averbações no registro público, não possuem eficácia perante a sociedade e terceiros; logo, não provam que aqueles tenham se retirado, de fato, do quadro societário da empresa. 
A modificação de quadro de sócios de sociedade afeta cláusula essencial do contrato social, motivo pelo qual a cessão de quotas requer a sua correspondente modificação, conforme prescreve o art. 1.003 do Código Civil:
Art. 1.003. A cessão total ou parcial de quota, sem a correspondente modificação do contrato social com o consentimento dos demais sócios, não terá eficácia quanto a estes e à sociedade.
Com efeito, embora o Código Civil permita aos sócios disporem sobre a cessão de suas quotas, a ausência de averbação do referido documento a torna sem eficácia, em atenção ao disposto no art. 1.057:
Art. 1.057. Na omissão do contrato, o sócio pode ceder total ou parcialmente a quem seja sócio, independentemente da audiência dos outros, ou a estranho, se não houver oposição de titulares de mais de um quarto do capital social.
Parágrafo único. A cessão terá eficácia quanto à sociedade e terceiros, inclusive para os fins do parágrafo único do art. 1.003, a partir da averbação do respectivo instrumento, subscrito pelos sócios anuentes;
É nesse sentido também a jurisprudência do Superior Tribunal de Justiça:
"RECURSO ESPECIAL. DIREITO EMPRESARIAL E PROCESSUAL CIVIL. DIREITO SOCIETÁRIO. CESSÃO DE COTAS. EFICÁCIA PERANTE A SOCIEDADE. NECESSIDADE DE AVERBAÇÃO NA JUNTA COMERCIAL. ARTS. 1.003 E 1.057 DO CCB/2002. ASSINATURA DE TODOS OS SÓCIOS. IRRELEVÂNCIA.
1. Controvérsia acerca do termo inicial do prazo de dois anos da responsabilidade do sócio que cedeu suas cotas sociais.
2. 'A cessão total ou parcial de quota, sem a correspondente modificação do contrato social com o consentimento dos demais sócios, não terá eficácia quanto a estes e à sociedade' (art. 1.003, caput, do CCB/2002) .
3. Hipótese em que a cessão contou com a concordância de todos os sócios.
4. Distinção entre os efeitos da cessão nas relações jurídicas internas e externas.
5. Necessidade de averbação na Junta Comercial para que a cessão produza efeitos quanto à sociedade, ainda que todos os sócios, inclusive o sócio administrador, tenha anuído com a cessão.
6. 'Até dois anos depois de averbada a modificação do contrato, responde o cedente solidariamente com o cessionário, perante a sociedade e terceiros, pelas obrigações que tinha como sócio' (art. 1.003, p. u., do CCB/2002) .
7. Transcurso de prazo inferior a dois anos entre a data da averbação e o momento da propositura da demanda.
8. Doutrina acerca da questão.
9. Decadência afastada na espécie.
10. RECURSO ESPECIAL PROVIDO (REsp 1.415.543/RJ, rel. Min. Paulo de Tarso Sanseveriano, Terceira Turma, DJe 13/6/2016) ";
"RECURSO ESPECIAL. CIVIL. PROCESSUAL CIVIL. AÇÃO DE COBRANÇA. SOCIEDADE LIMITADA. CESSÃO DE QUOTAS SOCIAIS. OBRIGAÇÕES ANTERIORES À CESSÃO. LEGITIMIDADE ATIVA DA SOCIEDADE EMPRESÁRIA. DECADÊNCIA. TERMO INICIAL. REGISTRO DA ALTERAÇÃO CONTRATUAL. CEDENTE. RESPONSABILIDADE. APÓS AVERBAÇÃO. PERÍODO. DOIS ANOS. DISSÍDIO JURISPRUDENCIAL. AUSÊNCIA DE DEMONSTRAÇÃO. SÚMULA Nº 13/STJ.
1. A controvérsia a ser dirimida no recurso especial diz respeito às seguintes teses: i) ilegitimidade ativa da sociedade empresária para promover ação de cobrança contra as ex-sócias, objetivando o ressarcimento de débitos fiscais anteriores à cessão de quotas, ii) definição do termo inicial do prazo de 2 (dois) anos em que o cedente de quotas sociais responde pelas obrigações que tinha como sócio, e iii) ausência de responsabilidade das ex-sócias cedentes em decorrência de suposto pagamento espontâneo da dívida pelos sócios cessionários.
2. Configurada a legitimidade ativa da sociedade empresária que postula em nome próprio o ressarcimento de obrigações que entende ser de responsabilidade das ex-sócias.
3. Nos termos dos arts. 1.003 e 1.057 do Código Civil, os efeitos da cessão de quotas, em relação à sociedade e a terceiros, somente se operam após a efetiva averbação da alteração do quadro societário perante a Junta Comercial. Precedente.
4. O cedente de quotas sociais é responsável pelas obrigações que tinha enquanto ostentava a qualidade de sócio até 2 (dois) anos após a averbação da respectiva modificação societária. Inteligência dos arts. 1.003 e 1.032 do Código Civil.
5. Recurso especial parcialmente conhecido e, nessa parte, não provido" (grifei) (REsp 1.484.164/DF, rel. Ministro Ricardo Villas Bôas Cueva, Terceira Turma, julgado em 6/6/2017, DJe 13/6/2017) .
No caso concreto, o Relator, Ministro Aroldo Cedraz, além de entender que não estaria elidida a responsabilidade do Sr. Rômulo César de Oliveira, haja vista não ter registrado a alteração do contrato social na junta comercial, entendeu que estaria comprovada a responsabilidade solidária da Sra. Gabriela Meassi pelas irregularidades ocorridas entre 20/8/2012 e 20/3/2013, haja vista, nesse período, ter exercido a administração de fato do estabelecimento comercial Via Farma - Drogaria Ltda. - ME (peça 79) .
Dessa forma, o "contrato de gaveta" tem apenas o condão de imputar a responsabilidade solidária da Sra. Gabriela Meassi, sem, no entanto, eximir a responsabilidade do Sr. Rômulo César de Oliveira.
Quanto ao mencionado Termo de Acordo de Não Persecução Cível, celebrado no âmbito da Ação Civil Pública por Ato de Improbidade, nº 5000588-06.2019.4.03.6120, verifica-se que o Ministério Público Federal decidiu por celebrar acordo com o Sr. Romulo Cesar de Oliveira, no qual o defendente se comprometeu a ressarcir o prejuízo causado ao Fundo Nacional de Saúde, relativo ao período em que teria administrado de fato o estabelecimento Via Farma - Drogaria Ltda - ME, no valor de R$ 3.480,68, atualizado até 20/02/2020.
Com o objetivo de verificar se o ressarcimento foi realmente efetivado, foi proposto diligenciar a Procuradoria da República no Município de Araraquara/SP do Ministério Público Federal para que informasse se o Acordo de Não Persecução Cível, celebrado no âmbito da Ação Civil Pública por Ato de Improbidade (nº 5000588-06.2019.4.03.6120) com o Sr.  Romulo Cesar de Oliveira (CPF XXX.864.368-XX) fora concluído e dada a quitação (peça 103) .
Em resposta à diligência (peça 109) , o MPF confirmou a celebração do Acordo de Não Persecução Cível e informou que o ressarcimento, no valor de R$ 3.529,22, atualizado em 19/10/2020, foi efetivamente realizado. Alertou, no entanto, para o fato de que, conforme cláusula "4.3" do Acordo, o ressarcimento efetuado não isentou o réu de eventual responsabilidade por valores apurados por outras instâncias competentes.
Dessa forma, o Sr. Romulo Cesar de Oliveira deverá ser responsabilizado pelas irregularidades ocorridas entre 14/1/2003 a 20/3/2013, creditando-se, a seu favor, R$ 3.529,22, atualizado em 19/10/2020.
Revelia
Apesar de o estabelecimento comercial Via Farma - Drogaria Ltda - ME (CNPJ 05.468.252/0001-63) e a Sra. Gabriela Meassi (CPF XXX.350.528-XX) terem sido devidamente citados, não atenderam à citação e não se manifestaram quanto às irregularidades verificadas.
	Transcorrido o prazo regimental fixado e mantendo-se inertes os aludidos responsáveis, impõe-se que sejam considerados revéis, dando-se prosseguimento ao processo, de acordo com o art. 12, § 3º, da Lei 8.443/1992.
Nos processos do TCU, a revelia não leva à presunção de que seriam verdadeiras todas as imputações levantadas contra os responsáveis, diferentemente do que ocorre no processo civil, em que a revelia do réu opera a presunção da verdade dos fatos narrados pelo autor. Dessa forma, a avaliação da responsabilidade do agente não pode prescindir da prova existente no processo ou para ele carreada.
Ao não apresentar defesa, os responsáveis deixaram de produzir prova da regularidade dos atos que praticaram, em afronta às normas que impõem a obrigação legal àqueles que gerem recursos públicos, sempre que demandados pelos órgãos de controle, apresentar os documentos que demonstrem a correta utilização das verbas públicas, a exemplo do contido no art. 93 do Decreto-Lei 200/67: "Quem quer que utilize dinheiros públicos terá de justificar seu bom e regular emprego na conformidade das leis, regulamentos e normas emanadas das autoridades administrativas competentes." 
Mesmo as alegações de defesa não sendo apresentadas, considerando o princípio da verdade real que rege esta Corte, procurou-se buscar, em eventuais manifestações dos responsáveis na fase interna desta Tomada de Contas Especial, se havia algum argumento que pudesse ser aproveitado a seu favor. Tais responsáveis, no entanto, não apresentaram justificativas na fase interna. 
Culpabilidade
No âmbito do TCU, é considerado de boa-fé o responsável que, embora tenha concorrido para o dano ao erário ou outra irregularidade, seguiu as normas pertinentes, os preceitos e os princípios do direito. A análise, portanto, é feita sob o ponto de vista objetivo, sem que seja necessária a comprovação de má-fé (dolo) , mas apenas da ausência de boa-fé objetiva (Acórdão 7936/2018-TCU-Segunda Câmara, Relator Ministro-Substituto Augusto Sherman) .
Dessa forma, não é possível atestar a boa-fé dos responsáveis, já que o dano decorreu justamente do descumprimento das normas e princípios do Programa Farmácia Popular do Brasil - PFPB. É possível afirmar que os responsáveis tinham consciência da ilicitude dos atos, haja vista terem assinado termo de adesão no qual requereram a habilitação nas condições estabelecidas pela Portaria que rege o Programa, da qual declararam expressamente estarem cientes de todo o conteúdo e exigências, as quais aceitaram e se comprometeram a cumprir.
Verificação do Prazo de Prescrição da Pretensão Punitiva
Observa-se não ter ocorrido a prescrição da pretensão punitiva por parte do TCU que, nos termos do entendimento firmado no Acórdão 1441/2016-TCU-Plenário (Relator Ministro Benjamin Zymler) , subordina-se ao prazo geral de prescrição indicado no art. 205 do Código Civil, qual seja, dez anos contados a partir da data de ocorrência da irregularidade sancionada, nos termos do art. 189 do Código Civil. As irregularidades discutidas nesta TCE ocorreram nos exercícios de 2012 a 2013, bem como houve interrupção do prazo prescricional, em 25/8/2018, em função do ato que determinou as citações (peça 32) , portanto há menos de 10 anos, não restando caracterizada a prescrição da pretensão punitiva.
CONCLUSÃO
	Em face da análise promovida na seção "Exame Técnico", propõe-se rejeitar as alegações de defesa apresentadas pelo Sr. Romulo Cesar de Oliveira, uma vez que não foram suficientes para sanear as irregularidades a ele atribuídas.
Propõe-se excluir da relação de responsáveis a Sra. Juliana Viana e Oliveira (CPF XXX.108.938-XX) e o Sr. Luiz Donizete Meassi (CPF XXX.108.938-XX) , por não deterem poderes de administração no estabelecimento comercial Via Farma - Drogaria Ltda. - ME (CNPJ 05.468.252/0001-63) no período das ocorrências.
Apesar de o estabelecimento comercial Via Farma - Drogaria Ltda. - ME (CNPJ 05.468.252/0001-63) e a Sra. Gabriela Meassi (CPF XXX.350.528-XX) terem sido devidamente citados, não atenderam à citação e não se manifestaram quanto às irregularidades verificadas, motivo pelo qual serão considerados revéis.
Por fim, inexistindo nos autos elementos que demonstrem a boa-fé dos responsáveis ou a ocorrência de outros excludentes de culpabilidade, conforme exposto na seção "Culpabilidade", devem suas contas ser, desde logo, julgadas irregulares, nos termos do art. 202, § 6º, do Regimento Interno/TCU, procedendo-se à sua condenação em débito e à aplicação da multa prevista no art. 57 da Lei 8.443/1992.
PROPOSTA DE ENCAMINHAMENTO
		Diante do exposto, submetem-se os autos à consideração superior, propondo:
excluir da relação de responsáveis a Sra. Juliana Viana e Oliveira (CPF XXX.108.938-XX) e o Sr. Luiz Donizete Meassi (CPF XXX.108.938-XX) , por não deterem poderes de administração no estabelecimento comercial Via Farma - Drogaria Ltda. - ME (CNPJ 05.468.252/0001-63) no período das ocorrências; 
considerar revéis, para todos os efeitos, o estabelecimento comercial Via Farma - Drogaria Ltda. - ME (CNPJ 05.468.252/0001-63) e a Sra. Gabriela Meassi (CPF XXX.350.528-XX) , dando-se prosseguimento ao processo, nos termos do art. 12, § 3º, da Lei 8.443/1992 c/c o art. 202, § 8º, do RI/TCU; 
rejeitar as alegações de defesa apresentadas pelo Sr. Romulo Cesar de Oliveira (CPF XXX.864.368-XX) ;
com fundamento nos arts. 1º, inciso I, 16, inciso III, alíneas "b" e "c", da Lei 8.443/1992 c/c os arts. 19 e 23, inciso III, da mesma Lei, e com arts. 1º, inciso I, 209, inciso II e III, 210 e 214, inciso III, do Regimento Interno, que sejam julgadas irregulares as contas do estabelecimento comercial Via Farma - Drogaria Ltda. - ME (CNPJ 05.468.252/0001-63) , da Sra. Gabriela Meassi (CPF XXX.350.528-XX) e do Sr. Romulo Cesar de Oliveira (CPF XXX.864.368-XX) , e condená-los, solidariamente, ao pagamento das quantias a seguir especificadas, com a fixação do prazo de quinze dias, a contar das notificações, para comprovar, perante o Tribunal (art. 214, inciso III, alínea "a", do Regimento Interno) , o recolhimento das dívidas aos cofres do Fundo Nacional de Saúde, atualizadas monetariamente e acrescidas dos juros de mora, calculados a partir das datas discriminadas, até a data dos recolhimentos, na forma prevista na legislação em vigor, abatendo-se, na oportunidade, os valores já ressarcidos:
Solidariedade entre Via Farma - Drogaria Ltda. - ME e Sr. Romulo Cesar de Oliveira
	DATA DA OCORRÊNCIA
	VALOR ORIGINAL (R$) 
	D/C

	14/03/2012
	42,00
	D

	14/03/2012
	129,75
	D

	27/03/2012
	206,25
	D

	27/04/2012
	134,80
	D

	27/04/2012
	24,00
	D

	12/06/2012
	340,65
	D

	26/07/2012
	2,40
	D

	26/07/2012
	31,59
	D

	26/07/2012
	484,50
	D

	19/10/2020
	3.529,22
	C

Solidariedade entre Via Farma - Drogaria Ltda. - ME, Sr. Romulo Cesar de Oliveira e Sra. Gabriela Meassi
	DATA DA OCORRÊNCIA
	VALOR ORIGINAL (R$) 
	D/C

	23/08/2012
	147,60
	D

	23/08/2012
	273,25
	D

	10/09/2012
	177,18
	D

	10/09/2012
	224,20
	D

	08/10/2012
	23,40
	D

	08/10/2012
	249,95
	D

	08/10/2012
	104,45
	D

	08/11/2012
	270,63
	D

	09/11/2012
	167,05
	D

	18/12/2012
	33,60
	D

	18/12/2012
	6,39
	D

	18/12/2012
	44,40
	D

	18/12/2012
	482,13
	D

	18/12/2012
	545,05
	D

	30/12/2012
	12,78
	D

	30/12/2012
	4,80
	D

	30/12/2012
	23,40
	D

	30/12/2012
	5685,28
	D

	30/12/2012
	1226,82
	D

	30/12/2012
	14,04
	D

	30/12/2012
	46,80
	D

	19/02/2013
	15,34
	D

	19/02/2013
	1060,29
	D

	07/03/2013
	36,00
	D

	07/03/2013
	5590,45
	D

	14/03/2013
	16,80
	D

	14/03/2013
	36,00
	D

	14/03/2013
	1382,76
	D

	14/03/2013
	5523,75
	D

Solidariedade entre Via Farma - Drogaria Ltda. - ME e Sra. Gabriela Meassi
	DATA DA OCORRÊNCIA
	VALOR ORIGINAL (R$) 
	D/C

	08/04/2013
	76,80
	D

	08/04/2013
	484,80
	D

	08/04/2013
	4335,55
	D

	17/04/2013
	2132,46
	D

	31/05/2013
	135,60
	D

	31/05/2013
	297,60
	D

	31/05/2013
	4359,70
	D

	31/05/2013
	3155,70
	D

	04/06/2013
	62,40
	D

	04/06/2013
	105,60
	D

	04/06/2013
	6540,82
	D

	04/06/2013
	4708,93
	D

	04/06/2013
	19,06
	D

	02/07/2013
	14,40
	D

	02/07/2013
	81,60
	D

	02/07/2013
	5195,61
	D

	02/07/2013
	7328,30
	D

	25/07/2013
	48,00
	D

	25/07/2013
	5598,43
	D

	25/07/2013
	5082,36
	D

	30/08/2013
	7945,61
	D

	30/08/2013
	7121,49
	D

	30/08/2013
	14,40
	D

	01/10/2013
	62,40
	D

	01/10/2013
	8706,00
	D

	02/10/2013
	6326,28
	D

	12/11/2013
	189,66
	D

	12/11/2013
	6788,77
	D

	12/11/2013
	8717,69
	D

	12/11/2013
	21,20
	D

aplicar ao estabelecimento comercial Via Farma - Drogaria Ltda. - ME (CNPJ 05.468.252/0001-63) , à Sra. Gabriela Meassi (CPF XXX.350.528-XX) e ao Sr. Romulo Cesar de Oliveira (CPF XXX.864.368-XX) , individualmente, a multa prevista no art. 57 da Lei 8.443/1992 c/c o art. 267 do Regimento Interno, com a fixação do prazo de quinze dias, a contar das notificações, para comprovar, perante o Tribunal (art. 214, inciso III, alínea "a", do Regimento Interno) , o recolhimento das dívidas aos cofres do Tesouro Nacional, atualizadas monetariamente desde a data do Acórdão até a dos efetivos recolhimentos, se forem pagas após o vencimento, na forma da legislação em vigor;
autorizar, desde logo, nos termos do art. 28, inciso II, da Lei 8.443/1992, a cobrança judicial das dívidas, caso não atendidas as notificações;
autorizar, desde logo, e com fundamento no art. 26, da Lei 8.443/1992 c/c o art. 217, do Regimento Interno do TCU, caso seja do interesse dos responsáveis, o parcelamento das dívidas em até 36 parcelas, devendo incidir, sobre cada uma, os encargos legais devidos, sem prejuízo de alertá-los de que, caso optem por essa forma de pagamento, a falta de comprovação do recolhimento de qualquer parcela implicará o vencimento antecipado do saldo devedor, nos termos do art. 26, parágrafo único, e 59, da Lei 8.443/1992, c/c o art. 217, § 2º, do Regimento Interno do TCU;
enviar cópia do Acórdão que vier a ser prolatado à Procuradoria da República no Estado de São Paulo, nos termos do § 3º do art. 16 da Lei 8.443/1992, c/c o § 7º do art. 209 do Regimento Interno do TCU, para adoção das medidas cabíveis, e ao Fundo Nacional de Saúde e aos responsáveis, para ciência, e informar-lhes que a deliberação, acompanhada do Relatório e do Voto que a fundamenta, está disponível para a consulta no endereço www.tcu.gov.br/acordaos, além de esclarecer que, caso requerido, o TCU poderá fornecer sem custos as correspondentes cópias, de forma impressa;
 informar à Procuradoria da República no Estado de São Paulo que, nos termos do parágrafo único do art. 62 da Resolução TCU 259/2014, os procuradores e membros do Ministério Público credenciados nesta Corte podem acessar os presentes autos de forma eletrônica e automática, ressalvados apenas os casos de eventuais peças classificadas como sigilosas, as quais requerem solicitação formal."
2.	O Ministério Público junto ao TCU divergiu parcialmente da posição da unidade instrutiva por meio do parecer à peça 115:
"Trata-se de tomada de contas especial (TCE) instaurada pelo Fundo Nacional de Saúde (FNS) em desfavor de Via Farma - Drogaria Ltda. e dos seus sócios à época dos fatos, Rômulo César de Oliveira, Juliana Viana de Oliveira, Luiz Donizete Meassi e Gabriela Meassi, em razão de irregularidades na aplicação de recursos do Sistema Único de Saúde (SUS) , no âmbito do Programa Farmácia Popular do Brasil - Aqui Tem Farmácia Popular (PFPB) , ocorridas no município de Araraquara/SP, nos exercícios de 2012 e 2013.
Após o despacho proferido por Vossa Excelência em 30/4/2020 (peça 79) , a Seproc promoveu a citação da sociedade empresária Via Farma - Drogaria Ltda., de Rômulo César de Oliveira (sócio-administrador até 20/3/2013) e de Grabriela Meassi (sócia-administradora a partir de 20/3/2013) , pelos débitos decorrentes das seguintes irregularidades (peça 80, pp. 10/2) :
a) Irregularidade: irregularidade nas dispensações e/ou na documentação comprobatória de dispensações de medicamentos do Programa Farmácia Popular do Brasil, caracterizada por:
a.2) registro de dispensação em nome de pessoas falecidas;
a.3) registro de dispensação de medicamentos em nome do responsável legal da empresa auditada, sem a devida comprovação legal;
a.4) falta de apresentação de cupons vinculados e respectivas prescrições médicas;
b) Conduta: não atender aos requisitos formais dispensação e/ou de guarda e apresentação dos documentos comprobatórios das dispensações e das aquisições dos medicamentos, não os apresentando quando solicitado pelos órgãos de controle ou apresentando-os parcialmente ou com falhas;
c) Nexo de causalidade: as dispensações de medicamentos realizadas em desrespeito às normas do programa, bem como a não comprovação da guarda dos documentos comprobatórios aquisições de medicamentos e das dispensações, não os apresentando quando solicitados pelos órgãos de controle, prejudica a aferição do nexo causal da despesa e, por conseguinte, o a verificação do atingimento dos objetivos do programa, caracterizando dano ao erário;
d) Dispositivos violados: arts. 21, 22, 23, 26, 28, 39 e 40 da Portaria GM/MS nº 971/2012, vigente à época das dispensações;
e) Evidência: constatações 408362, 408364, 408365 e 417152;
f) Valor do Débito:
	      Solidariedade entre Via Farma - Drogaria Ltda. - ME e Sr. Romulo Cesar de Oliveira
	DATA DA OCORRÊNCIA
	VALOR ORIGINAL (R$) 
	D/C

	14/03/2012
	42,00
	D

	14/03/2012
	129,75
	D

	27/03/2012
	206,25
	D

	27/04/2012
	134,80
	D

	27/04/2012
	24,00
	D

	12/06/2012
	340,65
	D

	26/07/2012
	2,40
	D

	26/07/2012
	31,59
	D

	26/07/2012
	484,50
	D

Solidariedade entre Via Farma - Drogaria Ltda. - ME, Sr. Romulo Cesar de Oliveira e Sra. Gabriela Meassi
	DATA DA OCORRÊNCIA
	VALOR ORIGINAL (R$) 
	D/C

	23/08/2012
	147,60
	D

	23/08/2012
	273,25
	D

	10/09/2012
	177,18
	D

	10/09/2012
	224,20
	D

	08/10/2012
	23,40
	D

	08/10/2012
	249,95
	D

	08/10/2012
	104,45
	D

	08/11/2012
	270,63
	D

	09/11/2012
	167,05
	D

	18/12/2012
	33,60
	D

	18/12/2012
	6,39
	D

	18/12/2012
	44,40
	D

	18/12/2012
	482,13
	D

	18/12/2012
	545,05
	D

	30/12/2012
	12,78
	D

	30/12/2012
	4,80
	D

	30/12/2012
	23,40
	D

	30/12/2012
	5685,28
	D

	30/12/2012
	1226,82
	D

	30/12/2012
	14,04
	D

	30/12/2012
	46,80
	D

	19/02/2013
	15,34
	D

	19/02/2013
	1060,29
	D

	07/03/2013
	36,00
	D

	07/03/2013
	5590,45
	D

	14/03/2013
	16,80
	D

	14/03/2013
	36,00
	D

	14/03/2013
	1382,76
	D

	14/03/2013
	5523,75
	D

Solidariedade entre Via Farma - Drogaria Ltda. - ME e Sra. Gabriela Meassi
	DATA DA OCORRÊNCIA
	VALOR ORIGINAL (R$) 
	D/C

	08/04/2013
	76,80
	D

	08/04/2013
	484,80
	D

	08/04/2013
	4335,55
	D

	17/04/2013
	2132,46
	D

	31/05/2013
	135,60
	D

	31/05/2013
	297,60
	D

	31/05/2013
	4359,70
	D

	31/05/2013
	3155,70
	D

	04/06/2013
	62,40
	D

	04/06/2013
	105,60
	D

	04/06/2013
	6540,82
	D

	04/06/2013
	4708,93
	D

	04/06/2013
	19,06
	D

	02/07/2013
	14,40
	D

	02/07/2013
	81,60
	D

	02/07/2013
	5195,61
	D

	02/07/2013
	7328,30
	D

	25/07/2013
	48,00
	D

	25/07/2013
	5598,43
	D

	25/07/2013
	5082,36
	D

	30/08/2013
	7945,61
	D

	30/08/2013
	7121,49
	D

	30/08/2013
	14,40
	D

	01/10/2013
	62,40
	D

	01/10/2013
	8706,00
	D

	02/10/2013
	6326,28
	D

	12/11/2013
	189,66
	D

	12/11/2013
	6788,77
	D

	12/11/2013
	8717,69
	D

	12/11/2013
	21,20
	D

De acordo com a fundamentação contida no citado despacho (peça 79) , Gabriela Meassi, apesar de formalmente figurar como sócia-administradora da Via Farma - Drogaria Ltda. a partir de 20/3/2013 (data da assinatura da alteração do contrato social - peça 1, p. 7) , foi incluída como responsável solidária também pelos débitos compreendidos no período de 20/8/2012 a 19/3/2013, em razão dos indícios de ter sido a administradora de fato da empresa nesse período.
As citações foram realizadas, mas apenas Rômulo César de Oliveira apresentou suas alegações de defesa (peças 92 a 96) . 
Após analisá-las, a unidade técnica efetuou diligência à Procuradoria da República no Município de Araraquara/SP, para que informasse se o Acordo de Não Persecução Cível, celebrado com Rômulo César de Oliveira no âmbito da ação civil pública por ato de improbidade administrativa (processo 5000588-06.2019.4.03.6120) , foi concluído com o ressarcimento do prejuízo causado ao FNS (peças 103 a 106) .
Em resposta, a Procuradoria da República no Município de Araraquara/SP informou que, no Acordo de Não Persecução Cível, Rômulo César de Oliveira assumiu a obrigação de ressarcir o dano causado ao Programa Farmácia Popular durante o período que administrara a Via Farma - Drogaria Ltda., que foi de 2/1/2003 a 20/10/2012, no valor histórico de R$ 2.595,97, que, atualizado até 19/10/2020, ficou em R$ 3.529,22. Informou também que o acordo foi homologado em 22/10/2020 pelo Juízo da 2ª Vara Federal de Araraquara/SP, tendo Rômulo autorizado que, do valor de R$ 6.260,66 que estava bloqueado em sua conta bancária em razão da indisponibilidade de bens decretada nos autos da ação civil pública, fosse transferido o montante necessário para o adimplemento da obrigação acordada (ressarcimento do dano) , permitindo, ainda, a imputação do saldo restante à prestação pecuniária que integra o Acordo de Não Persecução Penal firmado nos autos da ação penal 0000681-88.2018.4.03.6120. Ressaltou que o ressarcimento efetuado no acordo não isentou o réu de eventual responsabilidade por valores apurados por outras instâncias competentes (peça 109) .
A Secex/TCE instruiu novamente o feito e formulou a seguinte proposta de encaminhamento (peças 111 a 113) :
a)	excluir da relação de responsáveis a Sra. Juliana Viana e Oliveira (CPF XXX.108.938-XX) e o Sr. Luiz Donizete Meassi (CPF XXX.108.938-XX) , por não deterem poderes de administração no estabelecimento comercial Via Farma - Drogaria Ltda. - ME (CNPJ 05.468.252/0001-63) no período das ocorrências; 
b)	considerar revéis, para todos os efeitos, o estabelecimento comercial Via Farma - Drogaria Ltda. - ME (CNPJ 05.468.252/0001-63) e a Sra. Gabriela Meassi (CPF XXX.350.528-XX) , dando-se prosseguimento ao processo, nos termos do art. 12, § 3º, da Lei 8.443/1992 c/c o art. 202, § 8º, do RI/TCU; 
c)	rejeitar as alegações de defesa apresentadas pelo Sr. Romulo Cesar de Oliveira (CPF XXX.864.368-XX) ;
d)	com fundamento nos arts. 1º, inciso I, 16, inciso III, alíneas "b" e "c", da Lei 8.443/1992 c/c os arts. 19 e 23, inciso III, da mesma Lei, e com arts. 1º, inciso I, 209, inciso II e III, 210 e 214, inciso III, do Regimento Interno, que sejam julgadas irregulares as contas do estabelecimento comercial Via Farma - Drogaria Ltda. - ME (CNPJ 05.468.252/0001-63) , da Sra. Gabriela Meassi (CPF XXX.350.528-XX) e do Sr. Romulo Cesar de Oliveira (CPF XXX.864.368-XX) , e condená-los, solidariamente, ao pagamento das quantias a seguir especificadas, com a fixação do prazo de quinze dias, a contar das notificações, para comprovar, perante o Tribunal (art. 214, inciso III, alínea "a", do Regimento Interno) , o recolhimento das dívidas aos cofres do Fundo Nacional de Saúde, atualizadas monetariamente e acrescidas dos juros de mora, calculados a partir das datas discriminadas, até a data dos recolhimentos, na forma prevista na legislação em vigor, abatendo-se, na oportunidade, os valores já ressarcidos:
Solidariedade entre Via Farma - Drogaria Ltda. - ME e Sr. Romulo Cesar de Oliveira
	DATA DA OCORRÊNCIA
	VALOR ORIGINAL (R$) 
	D/C

	14/03/2012
	42,00
	D

	14/03/2012
	129,75
	D

	27/03/2012
	206,25
	D

	27/04/2012
	134,80
	D

	27/04/2012
	24,00
	D

	12/06/2012
	340,65
	D

	26/07/2012
	2,40
	D

	26/07/2012
	31,59
	D

	26/07/2012
	484,50
	D

	19/10/2020
	3.529,22
	C

Solidariedade entre Via Farma - Drogaria Ltda. - ME, Sr. Romulo Cesar de Oliveira e Sra. Gabriela Meassi
	DATA DA OCORRÊNCIA
	VALOR ORIGINAL
 (R$) 
	D/C

	23/08/2012
	147,60
	D

	23/08/2012
	273,25
	D

	10/09/2012
	177,18
	D

	10/09/2012
	224,20
	D

	08/10/2012
	23,40
	D

	08/10/2012
	249,95
	D

	08/10/2012
	104,45
	D

	08/11/2012
	270,63
	D

	09/11/2012
	167,05
	D

	18/12/2012
	33,60
	D

	18/12/2012
	6,39
	D

	18/12/2012
	44,40
	D

	18/12/2012
	482,13
	D

	18/12/2012
	545,05
	D

	30/12/2012
	12,78
	D

	30/12/2012
	4,80
	D

	30/12/2012
	23,40
	D

	30/12/2012
	5685,28
	D

	30/12/2012
	1226,82
	D

	30/12/2012
	14,04
	D

	30/12/2012
	46,80
	D

	19/02/2013
	15,34
	D

	19/02/2013
	1060,29
	D

	07/03/2013
	36,00
	D

	07/03/2013
	5590,45
	D

	14/03/2013
	16,80
	D

	14/03/2013
	36,00
	D

	14/03/2013
	1382,76
	D

	14/03/2013
	5523,75
	D

Solidariedade entre Via Farma - Drogaria Ltda. - ME e Sra. Gabriela Meassi
	DATA DA OCORRÊNCIA
	VALOR ORIGINAL
 (R$) 
	D/C

	08/04/2013
	76,80
	D

	08/04/2013
	484,80
	D

	08/04/2013
	4335,55
	D

	17/04/2013
	2132,46
	D

	31/05/2013
	135,60
	D

	31/05/2013
	297,60
	D

	31/05/2013
	4359,70
	D

	31/05/2013
	3155,70
	D

	04/06/2013
	62,40
	D

	04/06/2013
	105,60
	D

	04/06/2013
	6540,82
	D

	04/06/2013
	4708,93
	D

	04/06/2013
	19,06
	D

	02/07/2013
	14,40
	D

	02/07/2013
	81,60
	D

	02/07/2013
	5195,61
	D

	02/07/2013
	7328,30
	D

	25/07/2013
	48,00
	D

	25/07/2013
	5598,43
	D

	25/07/2013
	5082,36
	D

	30/08/2013
	7945,61
	D

	30/08/2013
	7121,49
	D

	30/08/2013
	14,40
	D

	01/10/2013
	62,40
	D

	01/10/2013
	8706,00
	D

	02/10/2013
	6326,28
	D

	12/11/2013
	189,66
	D

	12/11/2013
	6788,77
	D

	12/11/2013
	8717,69
	D

	12/11/2013
	21,20
	D

e)	aplicar ao estabelecimento comercial Via Farma - Drogaria Ltda. - ME (CNPJ 05.468.252/0001-63) , à Sra. Gabriela Meassi (CPF XXX.350.528-XX) e ao Sr. Romulo Cesar de Oliveira (CPF XXX.864.368-XX) , individualmente, a multa prevista no art. 57 da Lei 8.443/1992 c/c o art. 267 do Regimento Interno, com a fixação do prazo de quinze dias, a contar das notificações, para comprovar, perante o Tribunal (art. 214, inciso III, alínea "a", do Regimento Interno) , o recolhimento das dívidas aos cofres do Tesouro Nacional, atualizadas monetariamente desde a data do Acórdão até a dos efetivos recolhimentos, se forem pagas após o vencimento, na forma da legislação em vigor;
f)	autorizar, desde logo, nos termos do art. 28, inciso II, da Lei 8.443/1992, a cobrança judicial das dívidas, caso não atendidas as notificações;
g)	autorizar, desde logo, e com fundamento no art. 26, da Lei 8.443/1992 c/c o art. 217, do Regimento Interno do TCU, caso seja do interesse dos responsáveis, o parcelamento das dívidas em até 36 parcelas, devendo incidir, sobre cada uma, os encargos legais devidos, sem prejuízo de alertá-los de que, caso optem por essa forma de pagamento, a falta de comprovação do recolhimento de qualquer parcela implicará o vencimento antecipado do saldo devedor, nos termos do art. 26, parágrafo único, e 59, da Lei 8.443/1992 c/c o art. 217, § 2º, do Regimento Interno do TCU;
h)	enviar cópia do Acórdão que vier a ser prolatado à Procuradoria da República no Estado de São Paulo, nos termos do § 3º do art. 16 da Lei 8.443/1992, c/c o § 7º do art. 209 do Regimento Interno do TCU, para adoção das medidas cabíveis, e ao Fundo Nacional de Saúde e aos responsáveis, para ciência, e informar-lhes que a deliberação, acompanhada do Relatório e do Voto que a fundamenta, está disponível para a consulta no endereço www.tcu.gov.br/acordaos, além de esclarecer que, caso requerido, o TCU poderá fornecer sem custos as correspondentes cópias, de forma impressa;
i)	 informar à Procuradoria da República no Estado de São Paulo que, nos termos do parágrafo único do art. 62 da Resolução TCU 259/2014, os procuradores e membros do Ministério Público credenciados nesta Corte podem acessar os presentes autos de forma eletrônica e automática, ressalvados apenas os casos de eventuais peças classificadas como sigilosas, as quais requerem solicitação formal.
II
O Ministério Público de Contas diverge parcialmente da proposta de encaminhamento formulada pela Secex/TCE, pois considera que não cabe imputação de débito a Rômulo César de Oliveira, pelos motivos que passa a expor.
Tanto Rômulo César de Oliveira quanto Gabriela Meassi foram incluídos no polo passivo desta TCE não pela desconsideração da personalidade jurídica da empresa Via Farma - Drogaria Ltda., mas pelo fato de terem sido os gestores dos recursos públicos do Programa Farmácia Popular do Brasil - Aqui Tem Farmácia Popular (peça 30, p. 4) .
 Está provado nos autos que, em 20/10/2012, os sócios Rômulo César de Oliveira e Juliana Viana de Oliveira efetuaram a venda do estabelecimento comercial Via Farma - Drogaria Ltda. para Gabriela Meassi (peça 40, pp. 8/11) . A cláusula quinta do contrato de compra e venda dispôs que "quaisquer encargos, de qualquer natureza, que tenham fato gerador após a assinatura do presente Contrato, serão de responsabilidade integral do COMPRADOR". A efetiva alteração do contrato social da Via Farma - Drogaria Ltda. só ocorreu em 20/3/2013, com o registro na Junta Comercial em 17/4/2013 (peça 1, pp. 2/8) .
Consta dos autos que a validade do contrato de compra e venda foi chancelada pelo Poder Judiciário, no âmbito do processo de execução de título extrajudicial 1001348.03.2015.8.26.0037 (peça 76, p. 8) . O Ministério Público Federal, ao celebrar o Termo de Acordo de Não Persecução Cível nos autos do processo 5000588-06.2019.403.6120 (peça 96) , também reconheceu que, com a venda do estabelecimento comercial em 20/10/2012, Gabriela Meassi se tornou a administradora da empresa (peça 96, p. 2) .
Assim, os elementos constantes dos autos indicam que Rômulo César de Oliveira só atuou como gestor público até 20/10/2012. Após essa data, a administração de fato da Via Farma - Drogaria Ltda., incluindo os atos de gerência do programa Farmácia Popular do Brasil, passou a ser de Gabriela Meassi.
O valor original do débito cujo fato gerador ocorreu até 20/10/212 perfaz o total de R$ 2.595,97 (parcelas datadas de 14/3/2012 a 8/10/2012) . Segundo informado pelo MPF, esse valor já foi ressarcido por Rômulo César de Oliveira. Tendo havido o ressarcimento, após a citação, do dano ao erário de responsabilidade de Rômulo César de Oliveira, não é mais cabível sua condenação em débito, sem prejuízo de que suas contas sejam julgadas irregulares, com aplicação da multa do art. 58, I, da Lei 8.443/1992, haja vista que as alegações de defesa não elidiram as irregularidades ocorridas no período em que exerceu a administração da drogaria.
Quanto a Gabriela Meassi, que permaneceu revel, sua responsabilidade deve abranger os débitos ocorridos após 20/10/2012, e não a partir de 20/8/2012, diferentemente do proposto pela unidade técnica. A empresa Via Farma - Drogaria Ltda., também revel, deve responder de forma solidária pelos referidos débitos.
Desse modo, propõe-se que as contas de Rômulo César de Oliveira sejam julgadas irregulares, com aplicação da multa do art. 58, I, da Lei 8.443/1992, e que as contas de Via Farma - Drogaria Ltda. e Gabriela Meassi sejam julgadas irregulares, com condenação solidária em débito e aplicação da multa do art. 57 da Lei 8.443/1992.
No que tange à proposta de exclusão da relação de processual de Juliana Viana de Oliveira e Luiz Donizete Meassi, entende-se que tal medida é desnecessária, uma vez que esses agentes não foram citados por esta Corte, não tendo, pois, integrado a relação processual.
III
Ante o exposto, o Ministério Público de Contas manifesta-se no sentido de o Tribunal:
a) considerar revéis, para todos os efeitos, a sociedade empresária Via Farma - Drogaria Ltda. - ME e Gabriela Meassi; 
b)	com fundamento no art.16, inciso III, alínea "b", da Lei 8.443/1992, julgar irregulares as contas de Rômulo César de Oliveira e aplicar-lhe a multa do art. 58, I, da Lei 8.443/1992;
c) com fundamento no art. 16, inciso III, alíneas "b" e "c", da Lei 8.443/1992, julgar irregulares as contas de Via Farma - Drogaria Ltda. e Gabriela Meassi, e condená-las, em solidariedade, ao pagamento das quantias a seguir especificadas, com a fixação do prazo de quinze dias, a contar das notificações, para comprovarem, perante o Tribunal (art. 214, inciso III, alínea "a", do Regimento Interno) , o recolhimento das dívidas aos cofres do Fundo Nacional de Saúde, atualizadas monetariamente e acrescidas dos juros de mora, calculados a partir das datas discriminadas, até a data dos recolhimentos, na forma prevista na legislação em vigor, abatendo-se, na oportunidade, os valores já ressarcidos:
	DATA DA OCORRÊNCIA
	VALOR ORIGINAL DO DÉBITO (R$) 

	08/11/2012
	270,63

	09/11/2012
	167,05

	18/12/2012
	33,60

	18/12/2012
	6,39

	18/12/2012
	44,40

	18/12/2012
	482,13

	18/12/2012
	545,05

	30/12/2012
	12,78

	30/12/2012
	4,80

	30/12/2012
	23,40

	30/12/2012
	5685,28

	30/12/2012
	1226,82

	30/12/2012
	14,04

	30/12/2012
	46,80

	19/02/2013
	15,34

	19/02/2013
	1060,29

	07/03/2013
	36,00

	07/03/2013
	5590,45

	14/03/2013
	16,80

	14/03/2013
	36,00

	14/03/2013
	1382,76

	14/03/2013
	5523,75

	08/04/2013
	76,80

	08/04/2013
	484,80

	08/04/2013
	4335,55

	17/04/2013
	2132,46

	31/05/2013
	135,60

	31/05/2013
	297,60

	31/05/2013
	4359,70

	31/05/2013
	3155,70

	04/06/2013
	62,40

	04/06/2013
	105,60

	04/06/2013
	6540,82

	04/06/2013
	4708,93

	04/06/2013
	19,06

	02/07/2013
	14,40

	02/07/2013
	81,60

	02/07/2013
	5195,61

	02/07/2013
	7328,30

	25/07/2013
	48,00

	25/07/2013
	5598,43

	25/07/2013
	5082,36

	30/08/2013
	7945,61

	30/08/2013
	7121,49

	30/08/2013
	14,40

	01/10/2013
	62,40

	01/10/2013
	8706,00

	02/10/2013
	6326,28

	12/11/2013
	189,66

	12/11/2013
	6788,77

	12/11/2013
	8717,69

	12/11/2013
	21,20

d)	aplicar a Via Farma - Drogaria Ltda. e a Gabriela Meassi, individualmente, a multa prevista no art. 57 da Lei 8.443/1992 c/c o art. 267 do Regimento Interno, com a fixação do prazo de quinze dias, a contar das notificações, para comprovarem, perante o Tribunal (art. 214, inciso III, alínea "a", do Regimento Interno) , o recolhimento das dívidas aos cofres do Tesouro Nacional, atualizadas monetariamente desde a data do Acórdão até a dos efetivos recolhimentos, se forem pagas após o vencimento, na forma da legislação em vigor;
e)	autorizar, desde logo, nos termos do art. 28, inciso II, da Lei 8.443/1992, a cobrança judicial das dívidas, caso não atendidas as notificações;
f)	autorizar, desde logo, e com fundamento no art. 26, da Lei 8.443/1992 c/c o art. 217, do Regimento Interno do TCU, caso seja do interesse dos responsáveis, o parcelamento das dívidas em até 36 parcelas, devendo incidir, sobre cada uma, os encargos legais devidos, sem prejuízo de alertá-los de que, caso optem por essa forma de pagamento, a falta de comprovação do recolhimento de qualquer parcela implicará o vencimento antecipado do saldo devedor, nos termos do art. 26, parágrafo único, e 59, da Lei 8.443/1992 c/c o art. 217, § 2º, do Regimento Interno do TCU;
g)	enviar cópia do Acórdão que vier a ser prolatado à Procuradoria da República no Estado de São Paulo, nos termos do § 3º do art. 16 da Lei 8.443/1992, c/c o § 7º do art. 209 do Regimento Interno do TCU, para adoção das medidas cabíveis, e ao Fundo Nacional de Saúde e aos responsáveis, para ciência, e informar-lhes que a deliberação, acompanhada do Relatório e do Voto que a fundamenta, está disponível para a consulta no endereço www.tcu.gov.br/acordaos, além de esclarecer que, caso requerido, o TCU poderá fornecer sem custos as correspondentes cópias, de forma impressa;
h)	 informar à Procuradoria da República no Estado de São Paulo que, nos termos do parágrafo único do art. 62 da Resolução TCU 259/2014, os procuradores e membros do Ministério Público credenciados nesta Corte podem acessar os presentes autos de forma eletrônica e automática, ressalvados apenas os casos de eventuais peças classificadas como sigilosas, as quais requerem solicitação formal."
É o Relatório.

não há.

Procurador Júlio Marcelo de Oliveira.

TOMADA DE CONTAS ESPECIAL. Fundo Nacional de Saúde/Ministério da Saúde (FNS/MS). Aplicação irregular de recursos do Sistema Único de Saúde (SUS) no âmbito do Programa Farmácia Popular do Brasil - Aqui Tem Farmácia Popular (PFPB). DEVER DE PRESTAR CONTAS DOS SÓCIOS-ADMINISTRADORES. CITAÇÃO. Comprovação de ressarcimento do débito por um dos responsáveis. contas irregulares multa. REVELIA DOS DEMAIS RESPONSÁVEIS. CONTAS IRREGULARES. débito. multa.

TOMADA DE CONTAS ESPECIAL (TCE)

Secretaria de Controle Externo de Tomada de Contas Especial (SecexTCE).

Cuidam os autos de Tomada de Contas Especial (TCE) instaurada pelo Fundo Nacional de Saúde (FNS) em desfavor de Via Farma - Drogaria Ltda. e dos seus sócios à época dos fatos, Rômulo César de Oliveira, Juliana Viana de Oliveira, Luiz Donizete Meassi e Gabriela Meassi, em razão de irregularidades na aplicação de recursos do Sistema Único de Saúde (SUS) , no âmbito do Programa Farmácia Popular do Brasil - Aqui Tem Farmácia Popular (PFPB) , ocorridas no município de Araraquara/SP, nos exercícios de 2012 e 2013, o que teria ocasionado um prejuízo de R$ 120.477,77, em valores históricos, aos cofres do FNS.
Conforme explica a unidade instrutiva, a presente TCE teve origem em auditoria do Sistema Nacional de Auditoria do SUS - Denasus que constatou a aplicação irregular dos recursos do SUS pela Via Farma - Drogaria Ltda. - ME e teve como fundamento as seguintes irregularidades:
" (...) não comprovação por meio de notas fiscais da aquisição de medicamentos registrados no Sistema Autorizador de Vendas do Programa Farmácia Popular do Brasil, registro de dispensação em nome de pessoas falecidas, registro de dispensação de medicamentos em nome do responsável legal da empresa auditada, sem a devida comprovação legal, falta de apresentação de cupons, vinculados e receitas médicas, contrariando as normas preconizadas pela Portaria 184/GM/MS, de 3/2/2011, e Portaria 971/GM/MS, de 15/5/2012, então vigentes."
Vencida a fase administrativa, o Tomador de Contas Especial, Fundo Nacional de Saúde, encaminhou relatório com a apuração de fatos, a quantificação do dano, bem como a identificação dos responsáveis, ao Ministério da Transparência e Controladoria-Geral da União, o qual emitiu o Relatório de Auditoria, concordando, em essência com as posições anteriores.
Diante disso, a Secretaria de Controle Interno certificou a irregularidade das contas, acompanhado do parecer do dirigente do órgão de controle interno, tendo o Ministro de Estado da Saúde registrado o conhecimento das conclusões daquele órgão de controle interno. 
No âmbito deste Tribunal, a instrução do feito está sob a responsabilidade da Secretaria de Controle Externo de Tomada de Contas Especial (Secex-TCE) , que realizou a devida citação dos responsáveis Via Farma - Drogaria Ltda. - ME, do Sr. Romulo Cesar de Oliveira, e da Sra. Gabriela Meassi diante das falhas na dispensação de medicamentos por meio do Programa Farmácia Popular do Brasil.
Em resposta, o Sr. Romulo Cesar de Oliveira apresentou, tempestivamente, suas alegações de defesa (peças 40 e 92-96) .
Apesar de a empresa Via Farma - Drogaria Ltda. - ME e a Sra. Gabriela Meassi terem sido devidamente citadas, não atenderam à citação e não se manifestaram quanto às irregularidades verificadas.
Em suas conclusões, a unidade instrutiva propõe rejeitar as alegações de defesa apresentadas pelo Sr. Romulo Cesar de Oliveira, uma vez que não foram suficientes para sanear as irregularidades a ele atribuídas. Assim propõe a irregularidade de suas contas, juntamente com Via Farma - Drogaria Ltda. - ME e a Sra. Gabriela Meassi, consideradas revéis. 
Adicionalmente, propõe excluir da relação de responsáveis a Sra. Juliana Viana e Oliveira e o Sr. Luiz Donizete Meassi por não deterem poderes de administração no estabelecimento comercial Via Farma - Drogaria Ltda. - ME (CNPJ 05.468.252/0001-63) no período das ocorrências.
Em linha parcialmente divergente, o Ministério Público Especial considera que não cabe imputação de débito a Rômulo César de Oliveira, por entender que ele havia concretizado venda da empresa 20/10/12. Ademais, propõe retificar a responsabilidade da sócia Gabriela Meassi para que seja responsabilizada junto com a farmácia Via Farma a partir daquela data.
Feito esse breve introito, passo a decidir.
Via Farma - Drogaria Ltda. - ME e a Sra. Gabriela Meassi optaram pelo silêncio, configurando as suas revelias, nos termos do art. 12, § 3º, da Lei 8.443/1992, o que autoriza o prosseguimento do feito.
De pronto, verifico que a Sra. Juliana Viana e Oliveira e o Sr. Luiz Donizete Meassi não fazem parte da relação processual, sendo despicienda a proposta da unidade instrutiva no sentido de excluí-las.
A principal celeuma existente diz respeito a data em que o Sr. Romulo Cesar de Oliveira se desfez de sua participação na farmácia Via Farma - Drogaria Ltda.
Nesse ponto, os elementos atualizados constantes nos autos demonstram que os sócios Rômulo César de Oliveira e Juliana Viana de Oliveira efetuaram a venda do estabelecimento comercial Via Farma - Drogaria Ltda. para Gabriela Meassi em 20/10/2012, conforme contrato firmado entre essas partes.
Assim, cabe fazer os devidos ajustes nos débitos apontados pela unidade instrutiva de forma a refletir o negócio firmado, o que resulta na elisão do débito apontado para o Sr. Rômulo, pois a parcela que ainda seria de sua responsabilidade foi ressarcida nos autos do processo de execução de título extrajudicial 1001348.03.2015.8.26.0037, conforme aponta a bem fundamentada análise empreendida pelo representante do Parquet:
"Tanto Rômulo César de Oliveira quanto Gabriela Meassi foram incluídos no polo passivo desta TCE não pela desconsideração da personalidade jurídica da empresa Via Farma - Drogaria Ltda., mas pelo fato de terem sido os gestores dos recursos públicos do Programa Farmácia Popular do Brasil - Aqui Tem Farmácia Popular (peça 30, p. 4) .
 Está provado nos autos que, em 20/10/2012, os sócios Rômulo César de Oliveira e Juliana Viana de Oliveira efetuaram a venda do estabelecimento comercial Via Farma - Drogaria Ltda. para Gabriela Meassi (peça 40, pp. 8/11) . A cláusula quinta do contrato de compra e venda dispôs que "quaisquer encargos, de qualquer natureza, que tenham fato gerador após a assinatura do presente Contrato, serão de responsabilidade integral do COMPRADOR". A efetiva alteração do contrato social da Via Farma - Drogaria Ltda. só ocorreu em 20/3/2013, com o registro na Junta Comercial em 17/4/2013 (peça 1, pp. 2/8) .
Consta dos autos que a validade do contrato de compra e venda foi chancelada pelo Poder Judiciário, no âmbito do processo de execução de título extrajudicial 1001348.03.2015.8.26.0037 (peça 76, p. 8) . O Ministério Público Federal, ao celebrar o Termo de Acordo de Não Persecução Cível nos autos do processo 5000588-06.2019.403.6120 (peça 96) , também reconheceu que, com a venda do estabelecimento comercial em 20/10/2012, Gabriela Meassi se tornou a administradora da empresa (peça 96, p. 2) .
Assim, os elementos constantes dos autos indicam que Rômulo César de Oliveira só atuou como gestor público até 20/10/2012. Após essa data, a administração de fato da Via Farma - Drogaria Ltda., incluindo os atos de gerência do programa Farmácia Popular do Brasil, passou a ser de Gabriela Meassi.
O valor original do débito cujo fato gerador ocorreu até 20/10/212 perfaz o total de R$ 2.595,97 (parcelas datadas de 14/3/2012 a 8/10/2012) . Segundo informado pelo MPF, esse valor já foi ressarcido por Rômulo César de Oliveira. Tendo havido o ressarcimento, após a citação, do dano ao erário de responsabilidade de Rômulo César de Oliveira, não é mais cabível sua condenação em débito, sem prejuízo de que suas contas sejam julgadas irregulares, com aplicação da multa do art. 58, I, da Lei 8.443/1992, haja vista que as alegações de defesa não elidiram as irregularidades ocorridas no período em que exerceu a administração da drogaria.
Quanto a Gabriela Meassi, que permaneceu revel, sua responsabilidade deve abranger os débitos ocorridos após 20/10/2012, e não a partir de 20/8/2012, diferentemente do proposto pela unidade técnica. A empresa Via Farma - Drogaria Ltda., também revel, deve responder de forma solidária pelos referidos débitos."
Diante dessas circunstâncias, entendo elidido o débito relativo ao Sr. Rômulo, uma vez que ressarcido em processo judicial, porém, remanesce a irregularidade das contas, uma vez que durante sua gestão não apresentou tempestivamente os documentos comprobatórios das dispensações e das aquisições dos medicamentos, motivo pelo qual acolho a proposta do Parquet de, com fundamento no art.16, inciso III, alínea "b", da Lei 8.443/1992, julgar irregulares as contas de Rômulo César de Oliveira e aplicar-lhe a multa do art. 58, inciso I, da Lei 8.443/1992. Diante das circunstâncias atenuantes existentes e em face da antecipação no ressarcimento ao erário, fixo a multa em patamar próximo ao mínimo legal de R$ 3.400,00 (três mil e quatrocentos reais) . 
Quanto aos demais responsáveis, diante de suas revelias, entendo que não há elementos para elidir as irregularidades apontadas. Assim entendo que as condutas foram reprováveis e atingiram frontalmente dispositivos legais que buscam garantir a integridade da aplicação dos recursos transferidos, ocasionando a impossibilidade de estabelecer o nexo entre os recursos transferidos e seu objeto.  Por conseguinte, resta descaracterizada a boa-fé objetiva dos responsáveis. Ademais, verifico que agiram com diligência abaixo do normal, pois se mostraram incapazes de cumprir ditames normativos claros e objetivos.
Com isso, uma vez constatada a existência do débito apontado nos autos e não tendo os responsáveis comprovado o recolhimento do valor correspondente, não há outro encaminhamento a ser dado ao presente processo que não o julgamento pela irregularidade das contas, nos termos dos arts. 1º, inciso I, 16, inciso III, alíneas "b" e "c", e § 2º da Lei 8.443/1992, c/c os arts. 19 e 23, inciso III, da mesma Lei, e com arts. 1º, inciso I, 209, incisos II e III, e § 5º, 210 e 214, inciso III, do Regimento Interno, e condená-los ao pagamento do débito apurado, devidamente atualizado a partir da data da efetiva disponibilização dos recursos.
Considero, ainda, apropriado aplicar-lhes a multa individual, conforme previsão dos arts. 19, caput, in fine, e 57 da Lei 8.443/1992, e do art. 267 do Regimento Interno, cujo valor, em face do montante atualizado do débito, fixo em R$ 10.000, 00 (dez mil reais) para cada um dos responsáveis.
		Ante o exposto, incorporando, em essência, às minhas razões de decidir os pareceres da unidade instrutiva e do Parquet, VOTO para que o Tribunal adote a deliberação que ora submeto a este Colegiado.
TCU, Sala das Sessões, em 6 de julho de 2021.
AROLDO CEDRAZ
Relator